---
title: "El dominio de 'La Roja' en la Eurocopa 2024: Del campo a los gráficos"
author: "Ricard Castillo Moustakim, Elena Fernández Caro, Carlos Jiménez Ortega, Daniel Prados Serrano, Lourdes María Vargas Gamez, Mateo Vega Pueyo"
date: "07/06/2026"
output: 
  rmarkdown::html_document:
    toc: true
    toc_float:
      collapsed: true  
      smooth_scroll: true
vignette: >
  %\VignetteIndexEntry{Análisis Visual de Datos en el Fútbol}
  %\VignetteEngine{knitr::rmarkdown}
  %\VignetteEncoding{UTF-8}
---

```{css, echo=FALSE}
/* Generamos un menú y cambiamos los colores para añadir una temática de la selección española*/
body {
  background-color: #1b2e24; 
  font-family: 'Segoe UI', -apple-system, BlinkMacSystemFont, Roboto, sans-serif;
}

.main-container {
  background-color: #ffffff; 
  padding: 45px !important;
  border-radius: 8px;
  box-shadow: 0 10px 30px rgba(0, 0, 0, 0.3);
  
  max-width: 1300px !important;
  position: relative;
}

/* Hacemos el menú lateral */
#TOC {
  position: fixed;
  top: 45px;
  left: 20px;
  width: 260px !important;       /* Ancho fijo blindado */
  height: 80vh;
  overflow-y: auto;
  z-index: 1000;                 /* Flota siempre por encima */
  
  background-color: #ffffff;     /* Fondo blanco a juego con el informe */
  border-left: 4px solid #c01a1a; /* ¡Línea vertical en el ROJO de la Selección! */
  padding: 20px;
  border-radius: 6px;
  box-shadow: 0 6px 18px rgba(0,0,0,0.2);
}


#TOC .tocify-header {
  font-weight: bold;
  color: #1e293b;
  text-transform: uppercase;
  letter-spacing: 0.5px;
  padding-bottom: 5px;
  border-bottom: 1px solid #f1f5f9;
}


#TOC a {
  color: #64748b;               
  text-decoration: none;
  display: block;
  padding: 6px 0;
  font-size: 13px;
  transition: all 0.2s ease;
}


#TOC a:hover {
  color: #c01a1a;               
  padding-left: 4px;            
}


#TOC .active {
  color: #c01a1a !important;    
  font-weight: bold;
  border-left: 2px solid #f2bb16; 
  padding-left: 6px !important;
}

/*Cambiamos la tipografía*/
h1, h2 {
  color: #c01a1a;               
  font-weight: 800;
  text-transform: uppercase;
  border-bottom: 2px solid #f1f5f9;
  padding-bottom: 8px;
}

h3, h4 {
  color: #1e293b;
  font-weight: 600;
  margin-top: 25px;
}

blockquote {
  border-left: 4px solid #f2bb16; 
  background-color: #f8fafc;
  padding: 12px 20px;
}

h1, h2, h3 {
  scroll-margin-top: 70px; /* Alinea el título con el menú al hacer scroll */
}

/* Forzamos a que el elemento activo tenga prioridad visual absoluta */
#TOC .tocify-item.active a {
  color: #c01a1a !important;
  font-weight: bold !important;
}
```

```{r setup, include=FALSE}
# 1. OPCIONES GLOBALES
# include=FALSE hace que este bloque de código no se imprima en el documento final. 
knitr::opts_chunk$set(
  collapse = TRUE,
  comment = "#>",
  warning = FALSE,
  message = FALSE,
  fig.width = 7,
  fig.height = 5,
  fig.align = "center"
)

# 2. CARGA DE PAQUETES
library(ggplot2)
library(gganimate)
library(dplyr)
library(readr)
library(ggsoccer)
library(gifski)
library(tidyr)
library(ggrepel)
library(tidyverse)
```

# Introducción

Actualmente, la extracción de datos en el fútbol genera miles de registros por encuentro. Desde coordenadas espaciales hasta trayectorias de pases o métricas de rendimiento físico, información que suele acabar almacenada en un dataset de gran tamaño cuya interpretación requiere herramientas adecuadas de análisis y visualización. El problema ya no radica en la recolección, sino en la interpretación. Tener una tabla cruda cargada en nuestro entorno de R sirve de poco si no logramos extraer conclusiones tácticas claras.

En esta vignette planteamos la visualización como solución a este dilema. Para procesar y comunicar la información, recurrimos a `.ggplot2`, estructurando los gráficos mediante su sistema de capas clásico para graficar variables con una mayor calidad visual de cara al análisis posterior. Sin embargo, dada la naturaleza dinámica del juego, las representaciones estáticas a veces resultan insuficientes. Para solventarlo, integramos `gganimate`, lo que nos permite renderizar animaciones y evaluar la progresión temporal de los eventos sobre el campo.

Para ir más allá, queremos que todo el trabajo siga un hilo común: ¿Qué factores relacionados con el rendimiento colectivo pueden explicar el éxito de la Selección Española en la Eurocopa 2024?. Nos adentraremos de lleno en los paquetes mencionados a la vez que analizamos las claves del éxito de la roja en su paso por la competición de máximo nivel europeo en cuanto a selecciones.

# 1. Los Cimientos Visuales: Fundamentos de `ggplot2`

Para entender el funcionamiento de las visualizaciones que generaremos más adelante, partimos del paquete `ggplot2`. Esta librería no opera como un conjunto de funciones independientes que devuelven gráficos. Por el contrario, se apoya en la conocida como *Grammar of Graphics* de Leland Wilkinson, estructurando cada representación mediante componentes superpuestos en capas.

Veamos a continuación los parámetros básicos.

## 1.1 Inicialización y estructura de datos: `data` y `ggplot()`

La ejecución arranca siempre con la llamada a `ggplot()`. Su argumento principal es `data`, donde pasamos el dataset estructurado, habitualmente un `data.frame` o un *tibble*.

Si probamos a ejecutar un chunk que contenga únicamente `ggplot(data = pases)`, lo único que R genera es un panel gris vacío al no haber añadido las variables ni el tipo de gráfico que deseamos pintar.

## 1.2 Mapeo de variables: La función `aes()`

Para conectar los datos con una representación visual tenemos que asignar las variables a cada eje. Esto lo hacemos asignando los parámetros correspondientes dentro de la función `aes()`. Aquí es donde establecemos la estructura concreta:

* **`x` e `y`**: Definen los ejes, vinculando las columnas de nuestro dataset a una posición bidimensional.
* **`col` (o `color`)**: Al pasarle una variable categórica, como el nombre del equipo, `ggplot2` agrupa directamente según esta variable. Asigna automáticamente una paleta de colores a los distintos niveles de la variable y construye la leyenda.

Hay que tener en cuenta que dentro de `aes()` exclusivamente mapeamos variables. En caso de por ejemplo querer asignar un único color a toda la muestra, tendríamos que declarar el argumento fuera de esta función.

## 1.3 Adición de capas (`+`) y anotaciones (`labs`)

Una vez definidos los datos y el mapeo, empezamos a añadir elementos a la gráfica utilizando el operador `+`. La primera capa suele corresponder a la geometría, denotada por la familia de funciones `geom_`. Esta orden materializa los datos en una forma física concreta, como pueden ser puntos, líneas o polígonos.

Cualquier salida gráfica para realizar un análisis necesita contexto. Mediante `labs()` introducimos los textos descriptivos para mantener el rigor académico del documento, especificando el `title`, el `subtitle` y rotulando los ejes `x` e `y` junto a sus unidades de medida o rangos.

## 1.4 Generación del primer gráfico exploratorio

Aplicando estos conceptos, veamos un primer ejemplo para nuestros datos. Graficamos la distancia del pase frente a su ángulo de ejecución, asignando un color distinto a cada selección nacional para observar la distribución espacial inicial y detectar posibles patrones.

```{r intro-plot}
pases <- read_csv("pases_espana.csv")
# Ensamblaje paso a paso usando la Gramática de los Gráficos
ggplot(data = pases, aes(x = pass.length, y = pass.angle, col = team.name)) +
  
  # CAPA FÍSICA: Representamos cada fila de datos como un punto
  geom_point() +
  
  # CAPA DE CONTEXTO: Nombramos todos los elementos de forma clara
  labs(
    title = "Exploración Inicial: Distancia vs Ángulo de Pase",
    subtitle = "Datos crudos sin procesamiento",
    x = "Distancia del Pase (metros)",
    y = "Ángulo del Pase (radianes)",
    col = "Equipo"
  )
```

En esta gráfica podemos ver la correcta proyección de los datos, R los procesa y genera la leyenda por equipos de forma automática. Sin embargo, al proyectar tantos datos, nos encontramos con un problema bastante común en estadística computacional: el *overplotting*. Básicamente, la acumulación de tanta información en un gráfico genera ruido visual que acaba imposibilita cualquier análisis.

Nuestra idea mediante esta observación era relacionar la distancia de los pases y el ángulo con el que se realizaban. Concretamente, un ángulo de 0 radianes representa un pase hacia alante, uno de $-\pi$ o $\pi$ representa un pase hacia atrás y un ángulo de $-\pi/2$ o $\pi/2$ representa uno lateral. En este caso, como ya hemos comentado, debido a la gran cantidad de datos, no somos capaces de observarlos de forma correcta, siendo imposible incluso distinguir según la selección.

# 2. Profundizando en la Estructura Visual

Los gráficos iniciales nos dan una idea de los datos pero presentan un problema que puede ser resuelto usando el paquete ggplot2: el solapamiento visual. En nuestro caso particular el tener registradas estadísticas de tal número de jugadores hace imposible sacar conclusiones claras si nos quedásemos ahí.

Durante todo el punto 2 usaremos también las funciones theme_(), con esto refinamos nuestras gráficas, eliminando los fondos grises o cuadrículas densas. Principalmente usaremos la función theme_minimal() que limpia el lienzo. Además, también haremos uso de scale(), el cual comentaremos más adelante.

Para ello: ggplot2 aplica su "Gramática de los Gráficos" mediante capas estructuradas y nos permite analizar lo que antes no veíamos posible. Veamos su aplicación en cuatro contextos:

## 2.1 El control de las formas: La familia `geom_`

Ante la imposibilidad de dibujar de forma precisa nuestros datos aparece geom_ que le dice a R cómo dibujar los datos. Dentro de cualquier geom_() podemos meter diferentes argumentos, como por ejemplo: color (color de la línea o borde), fill (relleno), alpha (transparencia), size (tamaño), etc.

### geom_point() y geom_text()

Veamos el uso de geom_point() y geom_text(), cuyos usos nos permiten hacer un mapa de dispersión y ponerles nombre, respectivamente.

```{r pasesprec, message=FALSE, warning=FALSE}

# Cargamos ambos conjuntos de datos
pases <- read_csv("pases_espana.csv")
minutos <- read_csv("minutos_jugadores_espana.csv")

# Resumen de pases y cálculo del porcentaje de acierto
pases_resumen <- pases %>%
  mutate(pase_completado = is.na(pass.outcome.name)) %>%
  group_by(player.name, team.name) %>%
  summarise(
    total_pases = n(),
    pases_buenos = sum(pase_completado),
    porcentaje_acierto = (pases_buenos / total_pases) * 100,
    .groups = "drop"
  )

# Cruzamos los datos y estandarizamos a 90 minutos
datos_estandarizados <- pases_resumen %>%
  # Juntamos los pases con los minutos usando el nombre del jugador
  inner_join(minutos, by = c("player.name", "team.name")) %>%
  # Filtramos a los que han jugado al menos 45 minutos (medio partido) para evitar anomalías
  filter(minutos_totales > 45) %>%
  # Aplicamos una normalización para que los pases sean por 90 minutos
  mutate(
    pases_por_90 = (total_pases / minutos_totales) * 90,
    Es_Espana = ifelse(team.name == "Spain", "España", "Rivales")
  )

# Creamos el gráfico 
ggplot(datos_estandarizados, aes(x = porcentaje_acierto, y = pases_por_90, color = Es_Espana)) +
  
  # GEOM: Puntos y Textos
  geom_point(alpha = 0.8, size = 3) +
  
  geom_text(data = subset(datos_estandarizados, team.name == "Spain" & (pases_por_90 > 75 | porcentaje_acierto > 93)),
            aes(label = player.name), 
            vjust = -1, size = 1.5, color = "black", fontface = "bold") +
  
  # GEOM: Líneas de referencia con la media
  geom_vline(xintercept = mean(datos_estandarizados$porcentaje_acierto), linetype = "dashed", color = "gray50") +
  geom_hline(yintercept = mean(datos_estandarizados$pases_por_90), linetype = "dashed", color = "gray50") +
  
  # SCALE y THEME:
  scale_color_manual(values = c("España" = "red", "Rivales" = "gray70")) +
  theme_minimal(base_family = "sans") +
  theme(legend.position = "bottom",
        legend.title = element_blank()) +
  
  # LABS: Títulos reflejando la métrica
  labs(title = "Influencia vs Precisión: Estandarizado a 90 minutos",
       x = "Porcentaje de Pases Completados (%)", 
       y = "Volumen de Pases Intentados por 90'")
```

Podemos apreciar que prácticamente la mitad de la plantilla de la selección española se encuentra en el cuadrante superior derecho. Esto muestra la clara dominancia de la roja frente al resto de selecciones, destacando una defensa sólida con el balón en los pies y al cerebro del equipo: Rodri.

### geom_col()

Para poder mostrar cantidades comparando categorías podemos usar: geom_col().

```{r xGespana}

tiros<-read.csv("tiros_espana.csv")
# Sumamos el xG por jugador solo para España
xg_espana <- tiros %>%
  filter(team.name == "Spain") %>%
  group_by(player.name) %>%
  summarise(xG_total = sum(shot.statsbomb_xg, na.rm = TRUE)) %>%
  arrange(desc(xG_total)) %>%
  head(10) # Cogemos el Top 10

# El Gráfico
# reorder() ordena las barras de mayor a menor
ggplot(xg_espana, aes(x = reorder(player.name, xG_total), y = xG_total)) +
  
  # GEOM: Usamos fill para rellenar la barra de rojo oscuro
  geom_col(fill = "darkred", width = 0.7) +
  
  coord_flip() + #Giramos el gráfico para que los nombres se lean bien
  theme_minimal() +
  labs(title = "Generación de Peligro: Top 10 España (xG)",
       subtitle = "Suma de Goles Esperados por jugador",
       x = "", 
       y = "Goles Esperados (xG)")
```

Esto nos revela de forma clara lo que ya intuíamos viendo a nuestro equipo por la televisión: quiénes son los jugadores con mayor influencia en la generación de ocasiones del equipo. Dejando a Lamine Yamal, Morata y Dani Olmo como los mayores exponentes de la selección (nada nuevo).

### geom_boxplot()

Si  queremos mostrar la distribución de los datos para poder encontrar posibles outliers geom_boxplot() nos permite crear diagramas de cajas, resolviéndonos el problema.

```{r regates}

# Leemos los dos archivos CSV
df_regates <- read.csv("regates_espana.csv", stringsAsFactors = FALSE)
df_minutos <- read.csv("minutos_jugadores_espana.csv", stringsAsFactors = FALSE)

# Filtramos por regates COMPLETADOS y contar por jugador
regates_completos_df <- df_regates %>%
  filter(dribble.outcome.name == "Complete") %>%
  group_by(player.name) %>%
  summarise(regates_completos_totales = n(), .groups = "drop")

# Unimos con minutos, filtrar por >45 min y calcular la métrica por 90 minutos
datos_boxplot <- regates_completos_df %>%
  inner_join(df_minutos, by = "player.name") %>%
  filter(minutos_totales > 45) %>%
  mutate(regates_comp_por_90 = (regates_completos_totales / minutos_totales) * 90)

# Creamos el Boxplot identificando matemáticamente a los outliers para sus nombres
ggplot(datos_boxplot, aes(x = "Todos los Jugadores (>45 min)", y = regates_comp_por_90)) +
  # Boxplot estándar: dibuja la caja y sus outliers en rojo
  geom_boxplot(
    fill = "lightgray", 
    color = "#2c3e50",
    alpha = 0.7, 
    width = 0.4,
    outlier.colour = "red",   
    outlier.shape = 16,       
    outlier.size = 3          
  ) +
  # Colocamos el nombre del jugador SOLO si es un outlier 
  geom_text_repel(
    aes(label = ifelse(
      regates_comp_por_90 > quantile(regates_comp_por_90, 0.75) + 1.5 * IQR(regates_comp_por_90) | 
      regates_comp_por_90 < quantile(regates_comp_por_90, 0.25) - 1.5 * IQR(regates_comp_por_90), 
      player.name, ""
    )),
    color = "black",
    fontface = "bold",
    size = 3.8,
    box.padding = 0.5,
    point.padding = 0.3,
    segment.color = "red",   
    nudge_x = 0.35,          
    direction = "y"
  ) +
  labs(
    title = "Distribución de Regates Completados por 90 Minutos",
    subtitle = "Filtro: >45 minutos jugados.",
    x = NULL,
    y = "Regates completados por 90 minutos"
  ) +
  theme_minimal() +
  theme(
    axis.text.x = element_text(size = 12, face = "bold"),
    plot.title = element_text(face = "bold", size = 14)
  )
```

Este gráfico muestra una de las claves de nuestro juego y, sobre todo, del espectáculo visual que resultaba ver cada partido: la magia de Nico Williams. El hecho de que Nico sobresalga en esta gráfica de regates es muestra del descaro ofensivo en su juego y una de las razones por las que atormentaba a los defensas rivales. Además, observamos la presencia de otro outlier, Kvaratskhelia. Esto no hace más que demostrar el innegable talento del georgiano que, con su desborde, logró completar 3 de 4 regates en los primeros 30 minutos, ayudando a su selección a mantenerse por delante en el marcador. Sin embargo, esto enaltece aún más el nivel defensivo del conjunto español, que, después de unos primeros minutos algo perdido dentro del campo, logró rehacerse para neutralizar por completo a la estrella rival.

### geom_segment()

Aunque a nivel abstracto dibujar una línea entre dos puntos puede ser algo no muy útil, en el contexto de deportes u otras representaciones espaciales sí puede serlo, geom_segment() es precisamente lo que nos lo permite.

```{r paseslamine}
pases_yamal <- pases %>%
  filter(player.name == "Lamine Yamal Nasraoui Ebana") 

# El Gráfico Espacial
ggplot(pases_yamal) +
  
  # GEOM 1: Trayectorias. Mapeamos location_y al eje X, y location_x al eje Y.
  geom_segment(aes(x = location_y, y = location_x, 
                   xend = pass_end_y, yend = pass_end_x),
               color = "darkblue", alpha = 0.5, arrow = arrow(length = unit(0.2, "cm"))) +
  
  # GEOM 2: Puntos de inicio. Mapeo idéntico.
  geom_point(aes(x = location_y, y = location_x), color = "red", size = 2) +
  
  # ESCALAS Y COORDENADAS: 
  # coord_fixed() es vital. Fuerza a que 1 unidad en el eje X mida exactamente 
  # lo mismo en la pantalla que 1 unidad en el eje Y. Sin esto, R deforma el gráfico.
  coord_fixed(xlim = c(0, 80), ylim = c(0, 120)) + 
  
  # TEMA: Limpio y académico
  theme_minimal() +
  
  # ETIQUETAS
  labs(title = "Distribución espacial de pases: Lamine Yamal",
       x = "Ancho del campo (0 = Banda Izquierda, 80 = Banda Derecha)",
       y = "Largo del campo (0 = Propia portería, 120 = Portería rival)")
```

Este gráfico permite visualizar la distribución espacial de los pases de la joven estrella, Lamine Yamal y observar las zonas del campo en las que interviene con mayor frecuencia. Vemos como gracias a poder unir dos puntos y a la riqueza de nuestra base de datos, podemos generar un mapa que represente el campo donde podamos representar los pases del jugador español. Poniendo así en evidencia la importancia del jugador en la creación de juego y sus tan reconocidos pases peligrosos al área.

## 2.2 Desglose analítico: La familia facet_

Para poder transformar un gráfico incomprensible en un, digamos, panel de control, usaremos Las Facetas: facet_(). En la representación visual de las estadísticas cuando tenemos muchas categorías a veces pintar todo a la vez es un caos. Las funciones facet_() resuelven esto creando múltiplos en un mismo gráfico. Veamos las dos funciones principales:

Para evaluar alguna característica de nuestros datos sin tener que filtrar el dataset en n tablas facet_wrap() divide el propio lienzo como deseemos. Variando ncol/nrow y scales modificaremos el número de columnas/ filas y los ejes, respectivamente, adaptando el gráfico de la forma que más nos convenga.

```{r tirostorneo}
# El Gráfico Facetado en vertical
# Intercambiamos los ejes: X = ancho (location_y), Y = largo (location_x)
ggplot(tiros, aes(x = location_y, y = location_x, color = team.name)) +
  
  # Añadimos los puntos de los tiros
  geom_point(alpha = 0.8, size = 2) +
  
  # FACET: Dividimos en paneles según el nombre del equipo
  facet_wrap(~ team.name, ncol = 4) +
  
  # PROPORCIÓN MATEMÁTICA: Mantenemos el rigor académico con 1:1
  # Ahora X va hasta 80 y Y va hasta 120
  coord_fixed(xlim = c(0, 80), ylim = c(0, 120)) +
  
  # TEMA: Limpio
  theme_minimal() +
  
  # Limpieza de la interfaz
  theme(legend.position = "none",
        strip.background = element_rect(fill = "darkblue"),
        strip.text = element_text(color = "white", face = "bold"),
        panel.grid.minor = element_blank()) + # Quitamos algunas líneas para limpiar más
  
  labs(title = "Mapas de Tiros de los Rivales vs España (Euro 2024)",
       x = "Ancho del campo (0 = Banda Izquierda, 80 = Banda Derecha)", 
       y = "Largo del campo")
```

Como se puede apreciar fácilmente, si juntásemos todos los gráficos en uno sería un absoluto caos, no nos permitiría sacar conclusiones claras. Sin embargo, de esta manera, se puede apreciar la diferencia ofensiva entre unos equipos y otros de forma legible. En el caso de nuestra selección, observamos un volumen claramente superior a las demás. Sin embargo, esto se debe a que los datos utilizados solo recogen un partido del resto de conjuntos mientras que "La Roja" jugó en todos ellos. Es por esto que posteriormente pasaremos a realizar un análisis partido a partido para así poder llegar a conclusiones más claras.

Una alternativa para hacerlo más estricto es facet_grid(), que genera una matriz 2D con solo dos variables.

```{r distanciajugada}
# Simplificamos: Creamos columna para separar a España de sus rivales
pases <- pases %>%
  mutate(Es_Espana = ifelse(team.name == "Spain", "España", "Rivales"))

# Filtramos los inicios de jugada más comunes para que el gráfico no sea gigante
pases_filtrados <- pases %>%
  filter(play_pattern.name %in% c("Regular Play", "From Throw In", "From Free Kick", "From Corner"))

# El Gráfico con Facet Grid
ggplot(pases_filtrados, aes(x = pass.length, fill = Es_Espana)) +
  
  # Usamos un gráfico de densidad 
  geom_density(alpha = 0.6) +
  
  # FACET GRID: Filas = Patrón de juego, Columnas = España vs Rivales
  facet_grid(play_pattern.name ~ Es_Espana) +
  
  scale_fill_manual(values = c("España" = "red", "Rivales" = "gray50")) +
  theme_minimal() +
  theme(legend.position = "none") + # Ocultamos la leyenda
  labs(title = "Distribución de la distancia del pase",
       subtitle = "Comparativa según el origen de la jugada",
       x = "Distancia del pase (metros)",
       y = "Densidad")
```

Este tipo de gráficos es mucho más selectivo, más estricto, permitiéndonos cruzar dos variables solas. Esto a veces nos revela información que no veríamos de otra manera, en nuestro caso podemos cruzar "Quién da el pase" con "De dónde viene la jugada", mostrando un patrones tácticos muy interesantes: España no regala los corners, jugamos en corto para continuar la jugada, seguir dominando y manteniendo el balón. Además, observamos un escalón en la gráfica de la densidad de pases al sacar de banda de los rivales, lo que muestra que los obligamos a los a sacar de banda en largo debido a la asfixia constante de nuestros jugadores. Resultados sorprendente que de otra manera no veríamos.

## 2.3 Consistencia y personalización visual: scale_.

A veces los gráficos no son todo lo consistentes que deberían ser a nivel visual, una manera de solucionar esto es usar scale_(), permitiéndonos llevar la personalización a otro nivel. Por ejemplo: scale_color_manual() puede ayudarnos a añadir color a variables y hacer que se diferencien fácilmente o scale_x_continuous() y scale_y_continuous() para fijar límites y sobrescribir marcas numéricas con etiquetas de texto. Esto hace que estéticamente nuestras gráficas mejoren considerablemente, además de darnos niveles extra de información. Veámoslo:

```{r pasescolor}

# Cargamos y preparamos el dato de Lamine
pases <- read_csv("pases_espana.csv")

pases_yamal <- pases %>%
  filter(player.name == "Lamine Yamal Nasraoui Ebana") %>%
  # Creamos la variable de acierto: Si está vacío (NA), es que el pase llegó bien
  mutate(pase_completado = ifelse(is.na(pass.outcome.name), "Completado", "Fallado"))

# GRÁFICO MEJORADO CON ESCALAS
ggplot(pases_yamal) +
  
  # GEOM: Ahora mapeamos el COLOR al acierto del pase
  geom_segment(aes(x = location_y, y = location_x, 
                   xend = pass_end_y, yend = pass_end_x,
                   color = pase_completado), 
               alpha = 0.8, arrow = arrow(length = unit(0.2, "cm")), linewidth = 0.7) +
  
  coord_fixed(xlim = c(0, 80), ylim = c(0, 120)) +
  
  # Escala de Color: 
  scale_color_manual(
    name = "Efectividad",
    values = c("Completado" = "#27ae60", "Fallado" = "#e74c3c") # Verde y Rojo exactos
  ) +
  
  # Escala X: Cambiamos el ancho (0 a 80) por Zonas Tácticas
  scale_x_continuous(
    breaks = c(10, 40, 70), 
    labels = c("Banda Izq.", "Carril Central", "Banda Der.")
  ) +
  
  # Escala Y: Cambiamos el largo (0 a 120) por Zonas de Avance
  scale_y_continuous(
    breaks = c(20, 60, 100), 
    labels = c("Salida de Balón", "Medio Campo", "Tres Cuartos / Área")
  ) +
  
  # TEMA: Limpieza final
  theme_minimal(base_family = "sans") +
  theme(
    legend.position = "top",
    panel.grid.minor = element_blank(), # Quitamos rayas innecesarias
    panel.grid.major = element_line(color = "gray90"),
    axis.text = element_text(face = "bold", color = "#2c3e50") # Ejes en negrita para que destaquen
  ) +
  
  labs(title = "Efectividad espacial: Lamine Yamal", x = "", y = "")
  # Dejamos los títulos de ejes vacíos porque las etiquetas ya lo explican
```

Editando el gráfico anterior, podemos encontrar nueva información añadiendo color a las líneas: verde en los pases realizados con éxito y rojo los fallidos. Además de la posición específica del campo con etiquetas desde donde se realizó el pase. Esto completa el gráfico y nos muestra además la efectividad de nuestro jugador estrella.

Podemos añadir un argumento de ggplot y el paquete ggsoccer para mejorar esta gráfica y que quede lo más realista posible:

```{r pasescampo}

# Preparamos los datos
pases <- read_csv("pases_espana.csv")

pases_yamal <- pases %>%
  filter(player.name == "Lamine Yamal Nasraoui Ebana") %>%
  mutate(pase_completado = ifelse(is.na(pass.outcome.name), "Completado", "Fallado"))

# GRÁFICO FINAL
ggplot(pases_yamal) +
  
  # Añadimos el campo de fondo
  annotate_pitch(dimensions = pitch_statsbomb, fill ="darkolivegreen3", colour = "white") +
  
  # Los pases de Lamine
  geom_segment(aes(x = location_x, y = 80-location_y, 
                   xend = pass_end_x, yend = 80-pass_end_y,
                   color = pase_completado), 
               alpha = 0.8, arrow = arrow(length = unit(0.2, "cm")), linewidth = 0.7) +
  
  
  # theme_pitch() borra los números de los ejes automáticamente
  theme_pitch() +
  
  # ESCALAS:
  scale_color_manual(
    name = "Efectividad",
    values = c("Completado" = "#27ae60", "Fallado" = "#e74c3c")
  ) +
  
  # Ponemos la leyenda arriba para que no estorbe
  theme(legend.position = "top",
        legend.text = element_text(face = "bold")) +
  
  labs(title = "Efectividad espacial: Lamine Yamal",
       subtitle = "Dirección de ataque ascendente")
```

# 3. Extracción de Información y Análisis Estadístico

Con las herramientas de ggplot2 bajo control, pasamos a responder preguntas tácticas y analíticas reales que se plantearían en el cuerpo técnico de un equipo. Concretamente empezaremos analizando los partidos de España hasta los cuartos de final a la vez que introduciremos nuevos tipos de gráficos mediante la función `geom_*`.

## 3.1. Gráficos e interpretación de los primeros partidos

En este apartado estudiaremos algunas variables referentes a los distintos partidos mencionados previamente. Nuestro objetivo será observar las distintas facetas del juego para poder analizar el rendimiento colectivo español. Con ayuda de los gráficos que generaremos a continuación podremos visualizar el domino técnico de "La Roja", pues pese a que en ciertos partidos haya estadísticas en las que los rivales sean superiores, la presión y la gran capacidad de asociación de la selección acabarían decantando la balanza.

### geom_step()

En primer lugar, utilizaremos geom_step() para graficar los goles esperados según el minuto de partido. Esta función, en lugar de ir generando una línea recta, dibuja una especie de escalera al moverse verticalmente cuando hay una variación en el dato. Es ideal para analizar datos que cambian de valor repentinamente y en nuestro caso concreto nos ayuda de cara a poder observar como evolucionó el partido y las ocasiones de cada equipo.

```{r xgcuartos}

# Leemos los datos que vamos a utilizar
datos <- read_csv("tiros_espana.csv")

# Generamos minuto_cero para que posteriormente nuestros gráficos empiecen en el minuto 0 con xG=0
minuto_cero <- datos %>%
  distinct(match_id, team.name) %>%
  mutate(minute = 0, second = 0, shot.statsbomb_xg = 0)
# Hacemos lo mismo para el minuto final para que aunque no haya tiros se siga mostrando la linea de los goles esperados hasta el final.
minuto_final <- datos %>%
  distinct(match_id, team.name) %>%
  mutate(
    # Seleccionamos la duración de cada partido para ampliar la gráfica hasta donde sea necesario
    minute = case_when(
      match_id == 3930160 ~ 95.15,  # España vs. Croacia
      match_id == 3930172 ~ 96.23,  # España vs. Italia
      match_id == 3930179 ~ 94.62,  # Albania vs. España
      match_id == 3941018 ~ 93.08,  # Georgia vs. España
      match_id == 3942226 ~ 126.10   # España vs. Alemania (con prórroga)
    ),
    second = 0, 
    shot.statsbomb_xg = 0
  )

# Añadimos a la tabla de nuestros datos las filas de minuto_cero y minuto_final
xg_acumulado <- datos %>%
  bind_rows(minuto_cero,minuto_final) %>% 
  # Filtramos por los partidos que nos interesan
  filter(match_id %in% c(3930160, 3930172, 3930179, 3941018, 3942226)) %>%
  
  # Añadimos otra variable para que al representar el gráfico se genere un nombre para cada partido
  mutate(
    Partido = case_when(
      match_id == 3930160 ~ "España vs. Croacia (Grupos)",
      match_id == 3930172 ~ "España vs. Italia (Grupos)",
      match_id == 3930179 ~ "Albania vs. España (Grupos)",
      match_id == 3941018 ~ "Georgia vs. España (Octavos)",
      match_id == 3942226 ~ "España vs. Alemania (Cuartos)"
    ),
    # Generamos un factor asociado a Partido para así ordenar los partidos en el orden del campeonato
    Partido = factor(Partido, levels = c(
      "España vs. Croacia (Grupos)", "España vs. Italia (Grupos)", 
      "Albania vs. España (Grupos)", "Georgia vs. España (Octavos)", 
      "España vs. Alemania (Cuartos)"
    ))
  ) %>%
  
  # Ordenamos los datos según el partido, el equipo y el minuto del partido para hacer la suma
  arrange(Partido, team.name, minute, second) %>%
  # Agrupamos por partido y equipo
  group_by(Partido, team.name) %>%
  # Calculamos el xG de cada equipo en cada partido
  mutate(xg_total_acumulado = cumsum(shot.statsbomb_xg)) %>%
  ungroup()

# Generamos el gráfico con geom_step() para una mejor visualización. Dibujamos el xG acumulado por minuto
ggplot(xg_acumulado, aes(x = minute, y = xg_total_acumulado, color = team.name)) +
  geom_step(size = 1.5) + #elegimos el grosor de la línea
  facet_wrap(~Partido, scales="free_x", ncol = 3) + # Dividimos el gráfico por partido y permitimos que cada panel tenga su propia escala en el eje x
  scale_color_manual(values = c( #elegimos los colores asociados a cada equipo
    "Spain" = "red", "Croatia" = "green", "Italy" = "blue", 
    "Albania" = "black", "Georgia" = "darkorange3", "Germany" = "yellow"
  )) +
  scale_x_continuous(breaks = c(0, 45, 90, 105, 120)) + # Generamos marcas en el eje x para representar el inicio, final y descansos del partido
  theme_minimal() + # Lo usamos para limpiar el gráfico
  labs(# Generamos el título y las etiquetas del gráfico
    title = "Evolución del xG acumulado por partido hasta los cuartos de final",
    x = "Minuto de juego",
    y = "Goles esperados (xG) acumulados",
    color = "Equipo"
  ) +
  theme( # Mejoramos la estética final modificando la leyenda y añadiendo separación entre gráficos
    legend.position = "bottom",
    strip.text = element_text(face = "bold", size = 8, color = "black"),
    panel.spacing = unit(1.5, "lines"),
  )
```

Con esta visualización queda reflejado el dominio en ataque de España en los partidos de Italia, Albania y Georgia, destacando la superioridad aplastante ante la selección georgiana. Este hecho se verá reforzado por la posterior visualización que demostrará la hegemonía de España en todas las facetas del juego ante estos rivales.

En cuanto a los otros dos partidos no podemos apreciar este control. Frente a Alemania, se puede observar que hubo momentos de superioridad en este ámbito para ambos equipos, destacando una gran igualdad. De hecho, cabe señalar que este encuentro llegó a la prórroga, decidiéndose gracias a un fantástico cabezazo de Mikel Merino. En lo referente al partido ante la selección comandada por Luka Modric, el gráfico parece mostrar un predominio croata a lo largo de la segunda parte. Pese a esto, queda reflejado que este hecho se debe a dos eventos aislados, es decir, dos ocasiones claras que Croacia no materializó. A continuación, trataremos de comprobar con nuevas visualizaciones que esta situación no se generaliza a las demás facetas del juego.

### "La Roja" ante Italia, Albania y Georgia

Para demostrar la superioridad general de nuestra selección ante estos tres rivales vamos a realizar un gráfico de barras mediante geom_col(). En este podremos analizar múltiples aspectos del juego, como los pases o regates completados por cada equipo así como los despejes o los duelos ganados por cada combinado.

```{r italbgeorg}

# En primer lugar leemos los archivos
df_pases    <- read.csv("pases_espana.csv", stringsAsFactors = FALSE)
df_regates  <- read.csv("regates_espana.csv", stringsAsFactors = FALSE)
df_duelos   <- read.csv("duelos_espana.csv", stringsAsFactors = FALSE)
df_despejes <- read.csv("despejes_espana.csv", stringsAsFactors = FALSE)

# Seleccionamos los partidos que nos interesan
partidos_interes <- c(3930172, 3930179, 3941018)

# ANÁLISIS DE LOS DATOS

pases_resumen <- df_pases %>%
  # Seleccionamos los partidos de interés y filtramos los pases completados (si tiene un na significa que se completó)
  filter(match_id %in% partidos_interes, is.na(pass.outcome.name)) %>%
  # Los agrupamos concretamente por partido y equipo para así poder estudiar los pases individualmente
  group_by(match_id, team.name) %>%
  # n() cuenta cuantas filas hay en el conjunto de datos que hemos agrupado previamente
  summarise(Cantidad = n(), .groups = "drop") %>%
  mutate(Metrica = "Pases Completados")

# Repetimos el mismo proceso para los regates
regates_resumen <- df_regates %>%
  filter(match_id %in% partidos_interes, dribble.outcome.name == "Complete") %>%
  group_by(match_id, team.name) %>%
  summarise(Cantidad = n(), .groups = "drop") %>%
  mutate(Metrica = "Regates Completados")

# Repetimos el proceso para los duelos
duelos_resumen <- df_duelos %>%
  # En este caso solo seleccionamos los duelos ganados y que hacen que posteriormente el equipo mantenga la posesión
  filter(match_id %in% partidos_interes, duel.outcome.name %in% c("Won", "Success In Play")) %>%
  group_by(match_id, team.name) %>%
  summarise(Cantidad = n(), .groups = "drop") %>%
  mutate(Metrica = "Duelos Ganados")

# Repetimos para los despejes
despejes_resumen <- df_despejes %>%
  filter(match_id %in% partidos_interes) %>%
  group_by(match_id, team.name) %>%
  summarise(Cantidad = n(), .groups = "drop") %>%
  mutate(Metrica = "Despejes Realizados")

# Generamos una tabla que reuna los datos anteriores
datos_grafico <- bind_rows(pases_resumen, regates_resumen, duelos_resumen, despejes_resumen) %>%
  mutate(
    # Generamos una variable auxiliar para poder representar el partido jugado en las gráficas
    Partido = case_when(
      match_id == 3930172 ~ "España vs. Italia",
      match_id == 3930179 ~ "Albania vs. España",
      match_id == 3941018 ~ "Georgia vs. España"
    ),
    # Le asociamos un factor de forma que las gráficas salgan en el mismo orden del campeonato
    Partido = factor(Partido, levels = c("España vs. Italia", "Albania vs. España", "Georgia vs. España")),
    
    # En el eje X escribimos o bien España o bien Rival según de quien sean las estadísticas
    Equipo_Grupo = if_else(team.name == "Spain", "España", "Rival"),
    Equipo_Grupo = factor(Equipo_Grupo, levels = c("España", "Rival")),
    
    # Generamos esta variable para posteriormente cambiar el color de cada equipo
    Equipo_Nombre = if_else(team.name == "Spain", "España", team.name),
    Equipo_Nombre = factor(Equipo_Nombre, levels = c("España", "Italia", "Albania", "Georgia"))
  )

# Generamos el gráfico

# En x usamos 'Equipo_Grupo' para que solo salga Rival (en caso contrario se solaparían los nombres) y fill usa 'Equipo_Nombre' para diferenciar el color según el rival
ggplot(datos_grafico, aes(x = Equipo_Grupo, y = Cantidad, fill = Equipo_Nombre)) +
  
  # Generamos las barras del gráfico
  geom_col(width = 0.65, show.legend = FALSE) +
  
  # En cada estadística añadimos el número
  geom_text(aes(label = Cantidad), vjust = -0.4, fontface = "bold", size = 3.2) +
  
  # Usamos facet para dividir el gráfico en los 3 partidos
  facet_grid(Partido ~ Metrica, scales = "free_y") +
  
  # Usamos un color para cada selección
  scale_fill_manual(
    values = c(
      "España"  = "red", 
      "Italy"   = "blue", 
      "Albania" = "black", 
      "Georgia" = "darkorange3"  
    )
  ) +
  
  # Añadimos título y etiquetas
  labs(
    title = "El dominio de España ante Italia, Albania y Georgia",
    x = NULL,
    y = "Cantidad total de acciones"
  ) +
  
  # Ajustamos los límites para que el número de los pases se vea correctamente, en caso de omitir esto no habría espacio suficiente
  expand_limits(y = 0) + 
  scale_y_continuous(expand = expansion(mult = c(0, 0.15))) +
  
  theme_minimal() +
  theme(
    # Adaptamos el tamaño de las etiquetas y del título, dejamos espacio entre los gráficos
    strip.text.x = element_text(face = "bold", size = 10, color = "#2c3e50"),
    strip.text.y = element_text(face = "bold", size = 8, color = "#2c3e50"),
    plot.title = element_text(face = "bold", size = 14),
    panel.spacing = unit(1.2, "lines"),
    
    # Adaptamos el tamaño del texto del eje X
    axis.text.x = element_text(face = "bold", size = 9.5, color = "#2c3e50")
  )
```

Mediante este gráfico podemos concluir claramente lo mencionado previamente, el dominio de España frente a Italia, Albania y Georgia fue incontestable. Analizando los datos observamos que España supera aplastantemente a las tres selecciones en cuanto al volumen de pases completados. Asimismo en los partidos contra Italia y Georgia apreciamos que necesita realizar menos despejes que sus rivales. Esto demuestra que el conjunto español siempre busca el juego en corto, logrando evitar en la mayoría de ocasiones la presión rival.

En lo referente a estos dos partidos, también podemos observar la superioridad de España en los regates, gracias principalmente a la calidad de nuestros extremos, Lamine Yamal y Nico Williams. Sin embargo, en los duelos ganados observamos matices distintos. España fue superior a Georgia en este aspecto, observando así en definitiva el sometimiento sufrido por los georgianos que se vio superado en todos los aspectos del juego. Mientras tanto, en el duelo con el conjunto azzurro España fue inferior en las disputas, mostrando que este fue un choque de gran exigencia física para el conjunto comandado por Luis de la Fuente.

Por otro lado, en el partido contra Albania el análisis nos muestra una mayor igualdad en regates, despejes y duelos ganados. Esta pérdida de volumen ofensivo de "La Roja" se entiende con el contexto del partido, España llegaba habiendo asegurado la primera plaza afrontando el choque con bastantes suplentes. Pese a esto, el juego asociativo español siguió predominando, demostrando que el estilo es innegociable sin importar el once.

A continuación, para apoyar de forma más visual el estilo de juego español y el sometimiento al que lleva a sus rivales vamos a generar un gráfico mediante geom_points() en el que podremos visualizar la ubicación en la que realizan los pases cada selección en cada uno de los encuentros:

```{r pasesalbitgeo}

# Tomamos los datos que vamos a usar
df_pases <- read.csv("pases_espana.csv", stringsAsFactors = FALSE)

# Utilizamos el id correspondiente a los 3 partidos a analizar
partidos_interes <- c(3930172, 3930179, 3941018)

# Tomamos solo los datos de los partidos que nos interesan
pases_mapa <- df_pases %>%
  filter(match_id %in% partidos_interes, is.na(pass.outcome.name)) %>%
  mutate(
    # Creamos los nombres de los partidos
    Partido = case_when(
      match_id == 3930172 ~ "España vs. Italia",
      match_id == 3930179 ~ "Albania vs. España",
      match_id == 3941018 ~ "Georgia vs. España"
    ),
    # Pasamos partido a factor para que salgan en el mismo orden que en el campeonato
    Partido = factor(Partido, levels = c("España vs. Italia", "Albania vs. España", "Georgia vs. España")),
    
    # Asociamos los nombres en español a cada equipo para la hora de graficar
    Equipo = if_else(team.name == "Spain", "España", team.name),
    Equipo = factor(Equipo, levels = c("España", "Italy", "Albania", "Georgia"))
  )


# Generamos el gráfico

ggplot(data = pases_mapa, aes(x = location_x, y = location_y, col = Equipo)) +
  
  # Gracias a ggsoccer generamos el campo de fútbol para que quede más visual
  annotate_pitch(dimensions = pitch_statsbomb, fill = "darkolivegreen3", colour = "white") +
  
  # Generamos puntos para los datos de pases
  geom_point(alpha = 0.4, size = 1.0) +
  
  # Usamos facet para poder observar todos los datos en un gráfico
  facet_wrap(~ Partido + Equipo, ncol = 3) +
  
  # Asignamos un color a cada selección
  scale_color_manual(
    values = c(
      "España"  = "red",
      "Italy"   = "blue",
      "Albania" = "black", 
      "Georgia" = "darkorange3"  
    )
  ) +
  
  # Generamos el título y etiquetas
  labs(
    title = "Ubicación Espacial del Inicio de los Pases",
    x = NULL, y = NULL
  ) +
  
  theme_minimal() +
  theme(
    # Modificamos el estílo del título
    plot.title = element_text(face = "bold", size = 25),
    
    # Modificamos el estilo de los títulos para cada campo
    strip.text = element_text(face = "bold", size = 10, color = "#2c3e50"),
    
    # Limpiamos el gráfico para que solo se vea el campo
    panel.grid.major = element_blank(),
    panel.grid.minor = element_blank(),
    axis.text.x = element_blank(),
    axis.text.y = element_blank(),
    
    # Generamos un espaciado entre los campos
    panel.spacing.x = unit(1.5, "lines"),
    panel.spacing.y = unit(1.2, "lines"),
    
    # Quitamos la leyenda al no ser necesaria
    legend.position = "none" 
  )
```

Gracias a esta visualización queda claro que podemos afirmar claramente la clara hegemonía en el juego asociativo de "La Roja". En estos gráficos no solo observamos un volumen de pases muy superior a las demás selecciones sino que también apreciamos un mayor juego ofensivo y una presión muy efectiva.

Al analizar los mapas de puntos podemos apreciar claramente como los rivales realizan la mayor parte de los pases en campo propio. Esto  nos permite observar el acoso asfixiante al que España somete al resto de selecciones. El caso más extremo queda registrado en el caso de Georgia, llegando incluso a impedir que pasen prácticamente del centro del campo. 

Asimismo, podemos evidenciar el predominio español en el campo contrario, intentando encerrar al rival constantemente. De igual forma, podemos advertir el mayor volumen ofensivo de la selección por las bandas, apoyándose en sus dos jugadores de mayor calidad buscando generar situaciones de uno contra uno constantemente para desbordar.

### "La Roja" ante Croacia y Alemania

Planteamos ahora un nuevo enfoque que nos permita, incluso en aquellos partidos donde el análisis del gol esperado se decanta a favor del rival, proporcionar una base perfecta para analizar otros aspectos más específicos del juego: posesión del balón, disparos, regates, etc. Para ello se propone el uso de la función geom_density_2d_filled().

### geom_density_2d_filled()

Esta función crea un gráfico que muestra la densidad de datos bivariados mediante áreas de contorno rellenas, lo que ayuda a visualizar dónde se agrupan las observaciones. Su objetivo principal es solucionar el problema de la sobretrazación (cuando hay demasiados puntos y no se distinguen). Es una excelente opción para la creación de mapas de calor que muestran una evidencia clara del predominio de la selección española hasta cuartos de final. 

En primer lugar, nos centraremos en el análisis del choque ante Croacia. En este encuentro, como pudimos ver previamente, el conjunto croata dispuso de dos grandes ocasiones, que finalmente no subieron al marcador. En general, pese al resultado final, el partido fue relativamente igualado dominando ambas selecciones en distintos aspectos del juego. A continuación, analizaremos detalladamente ciertos ámbitos que acabaron siendo determinantes en el desenlace final.

```{r pases_croacia_adelante}

# Filtramos para el partido de Croacia usando su ID (3930160)
pases_croacia <- df_pases %>% 
  # Filtramos los datos imponiendo la condición que el ángulo de pase esté entre -5pi/8 y 5pi/8, con el objetivo de excluir pases atrás en el gráfico
  filter(match_id == 3930160, pass.angle > (5 * pi / 8) | pass.angle < (-5 * pi / 8))%>% 
  # Si nos fijamos en la base de datos, Lamine Yamal suele jugar en valores de y cercanos a 70, por lo que se deduce que la banda derecha del campo es la recta y=80, para que el gráfico sea totalmente representativo, hacemos coincidir dicha recta con la banda derecha del campo en el gráfico
  mutate(location_y_invertida = 80 - location_y)

# Construimos un mapa de calor con ggsoccer y geom_density_2d_filled()
ggplot(pases_croacia, aes(x = location_x, y = location_y_invertida)) +
  
  # El campo reglamentario con las dimensiones de StatsBomb
  annotate_pitch(dimensions = pitch_statsbomb, fill ="darkolivegreen3", colour = "white") +
  
  # Niveles de densidad representados mediante áreas rellenas
  geom_density_2d_filled(alpha = 0.65, bins = 6) + 
  
  # Marcas blancas sutiles de dónde ocurrió cada pase
  geom_point(color = "white", alpha = 0.5, size = 0.1) +
  
  # Paleta de colores Magma para resaltar las "zonas calientes"
  scale_fill_viridis_d(option = "magma", direction = 1) +
  
  # Hacemos gráficos por equipo para comparar el dominio territorial
  facet_wrap(~team.name, ncol = 2) +
  
  coord_fixed(xlim = c(0, 120), ylim = c(0, 80)) +
  
  # Títulos y etiquetas
  labs(
    title = "España vs. Croacia",
    subtitle = "Posesión del balón: Densidad de los pases progresivos",
    x = "Dirección de ataque (Izquierda a Derecha) ->",
    y = NULL
  ) +
  theme_pitch() + 
  theme(
    panel.background = element_rect(fill = "lightyellow"),
    strip.background = element_rect(fill = "lightyellow"),
    strip.text = element_text(size = 13, face = "bold", color = "black"),
    plot.title = element_text(size = 15, face = "bold", hjust = 0.5, color = "black"),
    plot.subtitle = element_text(size = 11, hjust = 0.5, color = "gray20"),
    legend.position = "none"
  )
```

Nos centramos solo en el juego asociativo progresivo, es decir, los pases realizados hacia alante, eliminando de nuestra base de datos los pases atrás (aquellos cuyo ángulo de ejecución se encuentra en el intervalo $[-\frac{5\pi}{8}, \frac{5\pi}{8}]$). Se evidencia que, cuando se les obligó a jugar hacia delante, la selección croata perdió continuidad y peso con respecto a la española, concentrando sus pocos pases verticales muy lejos del área rival. 

Por otro lado, se aprecia una España vertical y agresiva. "La Roja" expande su calor hacia ambas bandas, aprovechando la calidad táctica de sus dos extremos. Esto sugiere que los pases hacia adelante buscaban generar situaciones uno contra uno buscando desarbolar por completo el sistema defensivo de Croacia.

```{r tiros_croacia}

df_tiros <- read_csv("tiros_espana.csv")

# Filtramos para el partido de Croacia usando su ID (3930160)
tiros_croacia <- df_tiros %>% 
  filter(match_id == 3930160)%>% 
  # Si nos fijamos en la base de datos, Lamine Yamal suele jugar en valores de y cercanos a 70, por lo que se deduce que la banda derecha del campo es la recta y=80, para que el gráfico sea totalmente representativo, hacemos coincidir dicha recta con la banda derecha del campo en el gráfico
  mutate(location_y_invertida = 80 - location_y)

# Construimos un mapa de calor con ggsoccer y geom_density_2d_filled()
ggplot(tiros_croacia, aes(x = location_x, y = location_y_invertida)) +
  
  # El campo reglamentario con las dimensiones de StatsBomb
  annotate_pitch(dimensions = pitch_statsbomb, fill ="darkolivegreen3", colour = "white") +
  
  # Niveles de densidad representados mediante áreas rellenas
  geom_density_2d_filled(alpha = 0.65, bins = 6) + 
  
  # Marcas blancas sutiles de dónde ocurrió cada tiro
  geom_point(color = "white", alpha = 0.5, size = 0.1) +
  
  # Paleta de colores Magma para resaltar las "zonas calientes"
  scale_fill_viridis_d(option = "magma", direction = 1) +
  
  # Hacemos gráficos por equipo para comparar el dominio territorial
  facet_wrap(~team.name, ncol = 2) +
  
  coord_fixed(xlim = c(0, 120), ylim = c(0, 80)) +
  
  # Títulos y etiquetas
  labs(
    title = "España vs. Croacia",
    subtitle = "Densidad de los tiros",
    x = "Dirección de ataque (Izquierda a Derecha) ->",
    y = NULL
  ) +
  theme_pitch() + 
  theme(
    panel.background = element_rect(fill = "lightyellow"),
    strip.background = element_rect(fill = "lightyellow"),
    strip.text = element_text(size = 13, face = "bold", color = "black"),
    plot.title = element_text(size = 15, face = "bold", hjust = 0.5, color = "black"),
    plot.subtitle = element_text(size = 11, hjust = 0.5, color = "gray20"),
    legend.position = "none"
  )

```

Los puntos blancos que se pueden apreciar en el gráfico representan cada intento de disparo. A pesar de que la cantidad total de tiros está bastante emparejada, el partido se decantó por la calidad individual del portero de "La Roja", Unai Simón, atajando un penalti, y por una ejecución impecable de los disparos por parte de la selección española que terminaron en gol.

```{r regates_croacia}

# Filtramos para el partido de Croacia usando su ID (3930160) y filtramos por los regates exitosos
regates_croacia <- df_regates %>% 
  filter(match_id == 3930160,dribble.outcome.name == "Complete")%>% 
  # Si nos fijamos en la base de datos, Lamine Yamal suele jugar en valores de y cercanos a 70, por lo que se deduce que la banda derecha del campo es la recta y=80, para que el gráfico sea totalmente representativo, hacemos coincidir dicha recta con la banda derecha del campo en el gráfico
  mutate(location_y_invertida = 80 - location_y)

# Construimos un mapa de calor con ggsoccer y geom_density_2d_filled()
ggplot(regates_croacia, aes(x = location_x, y = location_y_invertida)) +
  
  # El campo reglamentario con las dimensiones de StatsBomb
  annotate_pitch(dimensions = pitch_statsbomb, fill ="darkolivegreen3", colour = "white") +
  
  # Niveles de densidad representados mediante áreas rellenas
  geom_density_2d_filled(alpha = 0.65, bins = 6) + 
  
  # Marcas blancas sutiles de dónde ocurrió cada regate
  geom_point(color = "white", alpha = 0.5, size = 0.1) +
  
  # Paleta de colores Magma para resaltar las "zonas calientes"
  scale_fill_viridis_d(option = "magma", direction = 1) +
  
  # Hacemos gráficos por equipo para comparar el dominio territorial
  facet_wrap(~team.name, ncol = 2) +
  
  coord_fixed(xlim = c(0, 120), ylim = c(0, 80)) +
  
  # Títulos y etiquetas
  labs(
    title = "España vs. Croacia",
    subtitle = "Densidad de los regates",
    x = "Dirección de ataque (Izquierda a Derecha) ->",
    y = NULL
  ) +
  theme_pitch() + 
  theme(
    panel.background = element_rect(fill = "lightyellow"),
    strip.background = element_rect(fill = "lightyellow"),
    strip.text = element_text(size = 13, face = "bold", color = "black"),
    plot.title = element_text(size = 15, face = "bold", hjust = 0.5, color = "black"),
    plot.subtitle = element_text(size = 11, hjust = 0.5, color = "gray20"),
    legend.position = "none"
  )

```

El mapa de calor de regates deja ver que la estrategia de la selección croata era concentrarlos por dentro, el bloque medio de España (con Rodri y los centrales) repelió con facilidad estas conducciones. Además, sus bandas aparecen prácticamente vacías en comparación con las de España, lo que se tradujo en un ataque previsible, lento y fácil de defender para los laterales españoles.

En definitiva, fue un partido parejo en trámites generales, pero la igualdad se rompió definitivamente con la ofensividad española. Croacia generó un juego plano, sin apenas verticalidad en la zona de tres cuartos de campo. Mientras tanto España ejecutó un ataque clínico, aprovechando la calidad de sus extremos, concentrando prácticamente todos sus disparos peligrosos en la zona del punto de penalti, maximizando así la probabilidad de gol.

Pasamos ahora a realizar un análisis análogo para el partido de cuartos de final contra Alemania.

```{r pases_alemania}

# Filtramos para el partido de Alemania usando su ID (3942226)
pases_alemania <- df_pases %>% 
  filter( match_id == 3942226)%>% 
  # Si nos fijamos en la base de datos, Lamine Yamal suele jugar en valores de y cercanos a 70, por lo que se deduce que la banda derecha del campo es la recta y=80, para que el gráfico sea totalmente representativo, hacemos coincidir dicha recta con la banda derecha del campo en el gráfico
  mutate(location_y_invertida = 80 - location_y)

# Construimos un mapa de calor con ggsoccer y geom_density_2d_filled()
ggplot(pases_alemania, aes(x = location_x, y = location_y_invertida)) +
  
  # El campo reglamentario con las dimensiones de StatsBomb
  annotate_pitch(dimensions = pitch_statsbomb, fill ="darkolivegreen3", colour = "white") +
  
  # Niveles de densidad representados mediante áreas rellenas
  geom_density_2d_filled(alpha = 0.65, bins = 6) + 
  
  # Marcas blancas sutiles de dónde ocurrió cada pase
  geom_point(color = "white", alpha = 0.5, size = 0.1) +
  
  # Paleta de colores Magma para resaltar las "zonas calientes"
  scale_fill_viridis_d(option = "magma", direction = 1) +
  
  # Hacemos gráficos por equipo para comparar el dominio territorial
  facet_wrap(~team.name, ncol = 2) +
  
  coord_fixed(xlim = c(0, 120), ylim = c(0, 80)) +
  
  # Títulos y etiquetas
  labs(
    title = "España vs. Alemania",
    subtitle = "Posesión del balón: densidad de los pases",
    x = "Dirección de ataque (Izquierda a Derecha) ->",
    y = NULL
  ) +
  theme_pitch() + 
  theme(
    panel.background = element_rect(fill = "lightyellow"),
    strip.background = element_rect(fill = "lightyellow"),
    strip.text = element_text(size = 13, face = "bold", color = "black"),
    plot.title = element_text(size = 15, face = "bold", hjust = 0.5, color = "black"),
    plot.subtitle = element_text(size = 11, hjust = 0.5, color = "gray20"),
    legend.position = "none"
  )
```

El foco amarillo de España es una herradura perfecta que encierra a Alemania en su propio campo. El hecho de que la selección española tenga más volumen de pases aquí es consistente con la altura de las jugadas de España, moviendo el balón de lado a lado frente a un bloque alemán que se vio obligado a replegar y a perseguir sombras en algunas fases del partido. Asimismo podemos observar una gran cantidad de pases del combinado de Luis de la Fuente en área propia, mostrando que el conjunto español trata de sacar siempre el balón jugado, evitando regalar la posesión al rival con balones largos.

```{r duelos_alemania}

# Filtramos para el partido de Alemania usando su ID (3942226) y filtramos por acciones defensivas en el suelo
duelos_alemania <- df_duelos %>% 
  filter(match_id == 3942226, duel.type.name=="Tackle")%>% 
  # Si nos fijamos en la base de datos, Lamine Yamal suele jugar en valores de y cercanos a 70, por lo que se deduce que la banda derecha del campo es la recta y=80, para que el gráfico sea totalmente representativo, hacemos coincidir dicha recta con la banda derecha del campo en el gráfico
  mutate(location_y_invertida = 80 - location_y)

# Construimos un mapa de calor con ggsoccer y geom_density_2d_filled()
ggplot(duelos_alemania, aes(x = location_x, y = location_y_invertida)) +
  
  # El campo reglamentario con las dimensiones de StatsBomb
  annotate_pitch(dimensions = pitch_statsbomb, fill ="darkolivegreen3", colour = "white") +
  
  # Niveles de densidad representados mediante áreas rellenas
  geom_density_2d_filled( alpha = 0.65, bins = 6) + 
  
  # Marcas blancas sutiles de dónde ocurrió cada entrada
  geom_point(color = "white", alpha = 0.5, size = 0.1) +
  
  # Paleta de colores Magma para resaltar las "zonas calientes"
  scale_fill_viridis_d(option = "magma", direction = 1, ) +
  
  # Hacemos gráficos por equipo para comparar el dominio territorial
  facet_wrap(~team.name, ncol = 2) +
  
  coord_fixed(xlim = c(0, 120), ylim = c(0, 80)) +
  
  # Títulos y etiquetas
  labs(
    title = "España vs. Alemania",
    subtitle = "Densidad espacial de las entradas defensivas en el suelo",
    x = "Dirección de ataque (Izquierda a Derecha) ->",
    y = NULL
  ) +
  theme_pitch() + # Aplicamos el tema de campo de ggsoccer
  theme(
    panel.background = element_rect(fill = "lightyellow"),
    strip.background = element_rect(fill = "lightyellow"),
    strip.text = element_text(size = 13, face = "bold", color = "black"),
    plot.title = element_text(size = 15, face = "bold", hjust = 0.5, color = "black"),
    plot.subtitle = element_text(size = 11, hjust = 0.5, color = "gray20"),
    legend.position = "none"
  )
```

El foco denso de entradas defensivas deja entrever que el sistema de coberturas funcionó a la perfección. Al contar con mayor posesión del balón, "La Roja" se expuso a peligrosas contras de la selección alemana, cuando este equipo lograba robar e intentaba salir rápido por su carril izquierdo (el perfil de Sané), los defensores españoles mordieron con todo, yendo al suelo con una agresividad tremenda para cortar el peligro de raíz.

## 3.2. Conclusión del papel de España hasta cuartos

El camino de la selección española desde su debut en la fase de grupos hasta superar los cuartos de final de la Eurocopa 2024 representa una auténtica declaración de intenciones y madurez competitiva. Los datos espaciales y mapas de densidad permiten ver que el equipo de Luis de la Fuente dejó atrás el "estilo contemplativo", transformándose en un equipo vertical y letal, exprimiendo sus virtudes al máximo. En definitiva, llegar a las semifinales eliminando a potencias como Italia y la anfitriona Alemania no fue producto de la casualidad, España firmó el papel de la selección más completa del torneo.

# 4. El Juego en Movimiento: Animación de Datos

Hasta ahora, hemos trabajado con gráficos estáticos que resumen mucha información en una sola imagen. Estas visualizaciones son útiles para comparar jugadores, ver tendencias o analizar el rendimiento de un equipo durante una competición. Sin embargo, cuando hablamos de fútbol, hay un aspecto clave que los gráficos estáticos no siempre logran mostrar: el movimiento.

Muchas acciones en un partido tienen un importante componente temporal. Un contraataque, una serie de pases o incluso la evolución de las estadísticas de un jugador a medida que avanza un torneo son ejemplos de situaciones donde no solo importa el resultado final, sino también cómo se llega a él. Aunque una imagen fija puede mostrar un momento de la situación, a menudo pierde parte de la historia detrás de ella.

Las animaciones permiten añadir esta dimensión temporal en la visualización de datos. Además de hacer los gráficos más atractivos, ofrecen una manera diferente de explorar la información. Permiten observar secuencias, ritmos y patrones que pueden pasar desapercibidos en una representación estática. En el ámbito deportivo, esto es especialmente interesante porque acerca el análisis de datos a la dinámica del juego.

Para ello, utilizamos el paquete gganimate, una extensión de ggplot2 que nos permite añadir movimiento a los gráficos. Continuamos con los mismos datos de la Eurocopa 2024, incorporando ahora el tiempo de forma explícita para poder observar no solo qué ocurrió, sino también cómo fueron desarrollándose algunas situaciones a lo largo de ese periodo.

Para materializar y exportar todas las visualizaciones dinámicas desarrolladas a lo largo de este capítulo, se utiliza la función animate(), que sirve como motor de renderizado de gganimate. Esta función permite calibrar el ritmo y la fluidez en pantalla mediante cuatro argumentos: nframes(define el número total de imágenes independientes generadas), fps (regula los fotogramas por segundo para adaptar la velocidad visual a la de la jugada), duration (fija la duración de la animación) y end_pause (congela estratégicamente el último fotograma para facilitar una interpretación final).

A continuación, nuestro objetivo es analizar los dos últimos partidos de "La Roja" en la Eurocopa 2024 a la vez que exploramos las funciones más destacadas del paquete elegido.

## 4.1. El factor tiempo y la evolución continua del xG

Comenzamos con una idea sencilla, pero muy importante en el fútbol: el tiempo no es un elemento secundario. Es la forma en la que el partido se organiza y cobra sentido.

Las acciones no aparecen aisladas. Se encadenan, se aceleran o se frenan, y esa dinámica acaba siendo tan relevante como el resultado final. Por eso, cuando trabajamos con datos temporales, no siempre basta con mirar el desenlace, a veces necesitamos entender cómo se ha ido construyendo.

En muchos casos, ese tiempo se comporta como una secuencia continua, en la que cada instante se apoya en el anterior. Esto permite leer los datos como un proceso que avanza de forma natural, casi como si siguiéramos el partido en directo.

### transition_reveal()

En este tipo de situaciones, transition_reveal() encaja especialmente bien. La idea de esta función consiste en construir una animación siguiendo el orden temporal de los datos en lugar de mostrar todos los puntos a la vez. Dicha animación no aparece completa desde el inicio, sino que se va formando paso a paso, manteniendo siempre lo que ya ha sido dibujado y respetando el orden en el que ocurren los eventos.

### El pulso del partido: España frente a Francia e Inglaterra

Para ver esto en contexto, analizamos la evolución de los goles esperados (xG) a favor y en contra de España en dos partidos de máxima exigencia en la Eurocopa: la semifinal frente a Francia y la final contra Inglaterra. El interés no está solo en el resultado final, sino en entender cómo se fue generando el peligro a lo largo del encuentro.

```{r xG}

# Importamos los dos archivos CSV que contienen los eventos de los tiros y los minutos de los partidos
datos_tiros <- read.csv("tiros_espana.csv", check.names = FALSE)
datos_duracion <- read.csv("duracion_partidos_espana.csv", check.names = FALSE)

# El nombre de los partidos viene con texto extra como "Spain vs France" o "England vs Spain"
# Usamos la función de limpiar texto para borrar esos añadidos y quitar los espacios en blanco sueltos
# De esta forma, en las etiquetas del gráfico solo se leerá el nombre limpio del rival
duracion_limpia <- datos_duracion %>%
  mutate(
    partido = gsub("Spain vs |vs Spain", "", partido),
    partido = trimws(partido)
  )

# Identificamos ahora los partidos en orden y filtramos las fases finales:
# Extraemos la lista única de los rivales tal y como aparecen ordenados en el archivo de duración original
orden_partidos_real <- unique(duracion_limpia$partido)

# Como el archivo de tiros tiene todos los partidos juntos, empleamos match_id para que R sepa cuándo cambia de uno a otro.
tiros_procesados <- datos_tiros %>%
  # Filtramos directamente por los números de identificación de la semi y la final
  filter(match_id %in% c(3942752, 3943043)) %>%
  
  # Le asignamos su nombre correspondiente a cada ID
  mutate(
    partido = case_when(
      match_id == 3942752 ~ "France",
      match_id == 3943043 ~ "England"
    ),
    # Creamos la etiqueta de si el tiro es de España o del rival
    tipo_xg = ifelse(possession_team.name == "Spain", "A Favor", "En Contra")
  ) %>%
  
  # Agrupamos por partido y por bando para ordenar los tiros por minuto y segundo exactos
  # Luego acumulamos los valores de xG para ir sumando el peligro total a lo largo del encuentro
  group_by(partido, tipo_xg) %>% 
  arrange(minute, second, .by_group = TRUE) %>% 
  mutate(xg_acumulado = cumsum(shot.statsbomb_xg)) %>% 
  ungroup()

# Buscamos la duración máxima real entre los dos partidos elegidos (Francia e Inglaterra)
# Redondeamos ese número hacia arriba para fijar el límite común del eje X en 96 minutos exactos
tope_minuto_finales <- duracion_limpia %>%
  filter(partido %in% c("France", "England")) %>%
  pull(duracion_minutos) %>%
  max(na.rm = TRUE) %>%
  ceiling() 

# Construimos una cuadrícula temporal vacía que combine cada partido, tipo de xG y todos los minutos del 0 al 96
# Esto es crucial para que gganimate tenga exactamente la misma cantidad de fotogramas en ambos lados de la pantalla
parrilla_tiempo <- expand.grid(
  partido = c("France", "England"),
  tipo_xg = c("A Favor", "En Contra"),
  minute = 0:tope_minuto_finales
)

# Unimos la cuadrícula vacía con los datos reales que procesamos de los tiros
datos_completos <- parrilla_tiempo %>%
  left_join(
    tiros_procesados %>% select(partido, tipo_xg, minute, xg_acumulado), 
    by = c("partido", "tipo_xg", "minute")
  ) %>%
  left_join(duracion_limpia, by = "partido") %>%
  
  # Como no hay tiros en todos los minutos, la columna de xG acumulado se llena de huecos vacíos
  # Hacemos que la línea mantenga el valor del último tiro registrado hasta que ocurra el siguiente disparo
  # Si al principio del partido no hay tiros, nos aseguramos de empezar la línea en 0 goles esperados
  group_by(partido, tipo_xg) %>%
  arrange(minute) %>%
  fill(xg_acumulado, .direction = "down") %>%
  mutate(xg_acumulado = replace_na(xg_acumulado, 0)) %>%
  
  # Aplicamos el truco del corte: si el minuto de la cuadrícula es mayor que los minutos reales que duró el partido,
  # forzamos un valor vacío. Así la animación de Inglaterra frena en seco y no sigue dibujando una línea plana artificial
  mutate(
    xg_acumulado = ifelse(minute > duracion_minutos, NA, xg_acumulado)
  ) %>%
  ungroup()

# Traducimos, seguidamente, a español los nombres de los rivales para los títulos de los gráficos:
# Transformamos la columna partido en un factor para elegir el orden de visualización de los paneles en la pantalla
datos_completos <- datos_completos %>%
  mutate(
    partido = factor(partido, levels = c("France", "England"), labels = c("Francia (Semifinal)", "Inglaterra (Final)"))
  )

# Creamos el gráfico base y añadimos la animación continua
grafico_base <- ggplot(datos_completos, aes(x = minute, y = xg_acumulado, color = tipo_xg, group = tipo_xg)) +
  
  # Utilizamos geom_step() para pintar la línea con un efecto de escalera o peldaños
  # El xG acumulado aumenta con cada disparo, por lo que geom_step() permite representar estos cambios de forma escalonada
  geom_step(linewidth = 1.2) + 
  geom_point(size = 3) +
  
  # Realizamos las dos gráficas a la vez (vs Francia y vs Inglaterra), gracias a la siguiente función
  facet_wrap(~partido) +
  
  # Asignamos de forma manual el color rojo para España y el color azul para los rivales
  scale_color_manual(values = c("A Favor" = "red", "En Contra" = "blue")) + 
  
  # Configuramos todos los textos del gráfico. En el subtítulo añadimos el truco de frame_along
  # frame_along se actualiza durante la animación y permite mostrar el minuto correspondiente en cada fotograma
  labs(
    title = "Batalla por el Dominio: xG A Favor vs En Contra",
    subtitle = "Minuto de juego: {round(frame_along, 0)}'",
    x = "Minuto de Partido",
    y = "Expected Goals (xG) Acumulado",
    color = "Métrica de xG",
  ) +
  theme_minimal(base_size = 14) +
  theme(
    plot.background = element_rect(fill = "white", color = NA), 
    plot.title = element_text(face = "bold", size = 16, hjust = 0.5, color = "black"),
    plot.subtitle = element_text(size = 12, hjust = 0.5, face = "italic", color = "gray40"),
    strip.text = element_text(face = "bold", size = 13, color = "black"), 
    legend.position = "bottom",
    panel.grid.minor = element_blank(),
    panel.grid.major = element_line(color = "gray90")
  ) +
  
  # Activamos la función de transición indicando que el gráfico se tiene que descubrir de izquierda a derecha siguiendo la variable de los minutos
  transition_reveal(minute)

# Compilamos y generamos finalmente el archivo GIF:
# Pasamos el gráfico base por la función animate para procesar todos los fotogramas y unirlos en el archivo definitivo
animacion_xg <- animate(
  grafico_base, 
  nframes = 140,      # Definimos el número total de imágenes que va a tener la animación
  fps = 12,           # Marcamos la velocidad fijando cuántos fotogramas se reproducen por cada segundo de vídeo
  end_pause = 35,     # Añadimos una pausa al final de la animación para que se pueda analizar el resultado definitivo
  width = 900,        # Le damos un ancho generoso para asegurarnos de que los dos paneles se vean amplios y limpios
  height = 500,
  units = "px",
  res = 100, 
  renderer = gifski_renderer() # Usamos el motor de renderizado de gifski para que el archivo tenga la máxima calidad posible
)
animacion_xg
```

Al observar esta animación en su desarrollo temporal, podemos analizar los patrones y momentos críticos de ambos encuentros.

En la semifinal, la animación muestra que Francia golpeó primero en los goles esperados. Su línea azul sufre un salto vertical temprano cerca del minuto 9 por un gol de cabeza en la portería española. Lo más interesante de la animación es que, si observamos la línea roja en el minuto 20, con el golazo de España, esta apenas sufre un leve incremento. Este hecho explica perfectamente la naturaleza del xG: el gol de Lamine desde fuera del área tenía una probabilidad matemática cercana a cero, debido a la enorme distancia y la oposición defensiva. España se puso por delante en el marcador real no por acumular muchas ocasiones claras, sino por una efectividad individual extraordinaria que desafió las probabilidades estimadas del modelo histórico. A partir del minuto 30, el gráfico dinámico muestra cómo la línea roja de España se vuelve totalmente horizontal, lo que significa que renunció a atacar para proteger el resultado. Es por eso que la línea azul de Francia experimenta pequeños escalones muy espaciados en el tiempo, por su intención de lograr el empate.

En la final, hasta el minuto 45 no se producen ocasiones que generen un cambio excesivamente brusco en los goles esperados a favor de ningún conjunto. Esto indica el gran trabajo de los defensas, los cuales permitieron que los pocos tiros de la primera parte se realizaran desde zonas muy escoradas, teniendo un xG bajo. Después del descanso, la línea roja rompe con esta tendencia mediante una sucesión rápida de escalones. España logró marcar rápidamente un gol y la pendiente acumulada sube de forma abrumadora hasta rozar un xG de 1.8. De igual forma, podemos apreciar que Inglaterra tuvo un chispazo después del minuto 75 generado por el empate de Cole Palmer. Aún así la animación demuestra que España mantuvo su constancia generadora, sumando un último escalón en el minuto 86 gracias a una asistencia de Cucurella milimétrica que generó un remate con una alta probabilidad de conversión, el gol de Oyarzabal.

## 4.2. El torneo por bloques: Estructura de partidos y rankings

Cuando pasamos de analizar un solo partido a mirar todo un torneo, el tiempo deja de sentirse como algo continuo, dividiéndose en bloques. Cada encuentro tiene su propio ritmo lo que hace que el torneo funcione casi como una suma de pequeñas escenas.

Esa división cambia también la forma de leer los datos. Ya no importa solo cómo evoluciona una métrica, sino cómo se reorganizan los papeles dentro del equipo a medida que avanzan los partidos.

### transition_states(), ease_aes(), view_follow()

En gganimate, estos bloques se representan como estados. Cada estado es una versión concreta del sistema en un momento determinado, en este caso, cada partido de la Eurocopa. La función transition_states() es la que permite pasar de un estado a otro de forma ordenada, haciendo que la animación avance por los distintos partidos.

Para que ese cambio entre estados no resulte abrupto, se puede ajustar el ritmo de transición. Con ease_aes se mantiene una velocidad constante entre partidos, evitando aceleraciones o frenadas en la animación. Además, view_follow() hace que la visualización se adapte automáticamente a los cambios en los valores, siguiendo el crecimiento de las barras y manteniendo siempre el foco en la comparación entre jugadores.

### Duelos y disputas ganadas por España vs Francia e Inglaterra

Con esto construimos un gráfico que muestra la evolución acumulada de los duelos físicos y disputas ganadas por los futbolistas de España a lo largo de la semifinal y final del torneo. La idea es sumamente atractiva: ver en tiempo real qué jugadores asumieron el peso defensivo y el dominio de los balones divididos en cada tramo del partido, identificando quiénes ganaron más batallas individuales a medida que el cansancio hacía mella en el encuentro.

```{r duelos Eurocopa España francia}
# Cargamos el dataset de duelos
duelos_brutos <- read.csv("duelos_espana.csv")

# Filtramos para la Semifinal incluyendo ambos equipos
duelos_semis <- duelos_brutos %>%
  filter(
    match_id == 3942752,
    duel.outcome.name %in% c("Won", "Success In Play")
  ) %>%
  mutate(
    bloque_tiempo = case_when(
      minute <= 15 ~ "Minuto 00-15",
      minute <= 30 ~ "Minuto 16-30",
      minute <= 45 ~ "Minuto 31-45",
      minute <= 60 ~ "Minuto 46-60",
      minute <= 75 ~ "Minuto 61-75",
      TRUE         ~ "Minuto 76-Fin"
    )
  )

# Calculamos la acumulación de duelos ganados por jugador
tabla_semis <- duelos_semis %>%
  group_by(player.name, team.name, bloque_tiempo) %>%
  summarise(duelos_en_bloque = n(), .groups = "drop") %>%
  complete(nesting(player.name, team.name), bloque_tiempo, fill = list(duelos_en_bloque = 0)) %>%
  arrange(player.name, bloque_tiempo) %>%
  group_by(player.name) %>%
  mutate(duelos_acumulados = cumsum(duelos_en_bloque)) %>%
  ungroup()

# Asignamos ranking dinámico por bloque de tiempo y filtramos el Top 10
ranking_semis <- tabla_semis %>%
  group_by(bloque_tiempo) %>%
  mutate(rank = rank(-duelos_acumulados, ties.method = "first")) %>%
  ungroup() %>%
  filter(rank <= 10)

# Definimos los colores de las selecciones
colores_semis <- c("Spain" = "#c8102e", "France" = "#002395")

# Construcción de la animación para la semifinal
grafico_semis <- ggplot(ranking_semis, aes(x = rank, y = duelos_acumulados, fill = team.name, group = player.name)) +
  geom_col(width = 0.7, show.legend = TRUE, color = "white") +
  geom_text(aes(y = 0.1, label = player.name), hjust = 0, color = "white", fontface = "bold", size = 4) +
  geom_text(aes(y = duelos_acumulados, label = as.character(duelos_acumulados)), hjust = -0.3, color = "white", fontface = "bold", size = 4) +
  coord_flip(clip = "off") +
  scale_x_reverse() +
  scale_fill_manual(values = colores_semis, name = "Selección") +
  labs(
    title = "Dominio Físico en Semifinales: España vs Francia",
    x = "", y = "Total de disputas ganadas"
  ) +
  theme_minimal() +
  theme(
    plot.background = element_rect(fill = "#111827", color = NA),
    panel.background = element_rect(fill = "#111827", color = NA),
    panel.grid.major.y = element_blank(),
    panel.grid.minor.y = element_blank(),
    panel.grid.major.x = element_line(color = "gray30", linetype = "dashed"),
    plot.title = element_text(color = "white", face = "bold", size = 15, hjust = 0.5),
    axis.text.y = element_blank(),
    axis.text.x = element_text(color = "white"),
    axis.title.x = element_text(color = "white", face = "bold"),
    legend.text = element_text(color = "white"),
    legend.title = element_text(color = "white", face = "bold"),
    legend.position = "top",
    plot.margin = margin(20, 40, 20, 20)
  ) +
  transition_states(bloque_tiempo, transition_length = 4, state_length = 2) +
  ease_aes('linear') +
  view_follow(fixed_x = TRUE)

# Generamos el primer gif
animate(grafico_semis, nframes = 100, fps = 12, width = 800, height = 480, units = "px", res = 100, renderer = gifski_renderer("duelos_semis.gif"))

```

La transición de los estados temporales en este gráfico muestra la gran exigencia del encuentro. En la primera parte del choque, se demostró la capacidad física del centro del campo francés, ganando Rabiot y Tchouameni 3 duelos cada uno. Mientras tanto, en el tramo final los mediocentros de Francia se estancaron mientras que la selección española mantuvo una aportación coral, donde desde los delanteros hasta los zagueros siguieron sumando disputas ganadas hasta el pitido final. Mediante esta animación podemos concluir que España asfixió y desarmó el centro del campo de "Les Bleus" mediante del desgaste continuo. 

Veamos ahora este mismo gráfico pero en este caso relativo a la final ante Inglaterra.

```{r duelos Eurocopa España inglaterra}

# Filtramos para la Final incluyendo ambos equipos
duelos_final <- duelos_brutos %>%
  filter(
    match_id == 3943043,
    duel.outcome.name %in% c("Won", "Success In Play")
  ) %>%
  mutate(
    bloque_tiempo = case_when(
      minute <= 15 ~ "Minuto 00-15",
      minute <= 30 ~ "Minuto 16-30",
      minute <= 45 ~ "Minuto 31-45",
      minute <= 60 ~ "Minuto 46-60",
      minute <= 75 ~ "Minuto 61-75",
      TRUE         ~ "Minuto 76-Fin"
    )
  )

# Calculamos la acumulación de duelos ganados por jugador
tabla_final <- duelos_final %>%
  group_by(player.name, team.name, bloque_tiempo) %>%
  summarise(duelos_en_bloque = n(), .groups = "drop") %>%
  complete(nesting(player.name, team.name), bloque_tiempo, fill = list(duelos_en_bloque = 0)) %>%
  arrange(player.name, bloque_tiempo) %>%
  group_by(player.name) %>%
  mutate(duelos_acumulados = cumsum(duelos_en_bloque)) %>%
  ungroup()

# Asignamos ranking dinámico por bloque de tiempo y filtramos el Top 10
ranking_final <- tabla_final %>%
  group_by(bloque_tiempo) %>%
  mutate(rank = rank(-duelos_acumulados, ties.method = "first")) %>%
  ungroup() %>%
  filter(rank <= 10)

# Definimos los colores para los equipos
colores_final <- c("Spain" = "#c8102e", "England" = "white")

# Construcción de la animación para la final
grafico_final <- ggplot(ranking_final, aes(x = rank, y = duelos_acumulados, fill = team.name)) +
  geom_col(width = 0.7, show.legend = TRUE, color = "black") +
  geom_text(aes(y = 0.1, label = player.name), hjust = 0, color = "black", fontface = "bold", size = 4) +
  geom_text(aes(y = duelos_acumulados, label = as.character(duelos_acumulados)), hjust = -0.3, color = "white", fontface = "bold", size = 4) +
  coord_flip(clip = "off") +
  scale_x_reverse() +
  scale_fill_manual(values = colores_final, name = "Selección") +
  labs(
    title = "Sometimiento Físico en la Final: España vs Inglaterra",
    x = "", y = "Total de disputas y tacles ganados"
  ) +
  theme_minimal() +
  theme(
    plot.background = element_rect(fill = "#111827", color = NA),
    panel.background = element_rect(fill = "#111827", color = NA),
    panel.grid.major.y = element_blank(),
    panel.grid.minor.y = element_blank(),
    panel.grid.major.x = element_line(color = "gray30", linetype = "dashed"),
    plot.title = element_text(color = "white", face = "bold", size = 15, hjust = 0.5),
    plot.subtitle = element_text(color = "#00f0ff", size = 12, face = "italic", hjust = 0.5),
    axis.text.y = element_blank(),
    axis.text.x = element_text(color = "white"),
    axis.title.x = element_text(color = "white", face = "bold"),
    legend.text = element_text(color = "white"),
    legend.title = element_text(color = "white", face = "bold"),
    legend.position = "top",
    plot.margin = margin(20, 40, 20, 20)
  ) +
  transition_states(bloque_tiempo, transition_length = 4, state_length = 2) +
  ease_aes('linear') +
  view_follow(fixed_x = TRUE)

# Generamos el segundo GIF
animate(grafico_final, nframes = 100, fps = 12, width = 800, height = 480, units = "px", res = 100, renderer = gifski_renderer("duelos_final.gif"))

```

A diferencia de la semifinal contra Francia, donde España logró imponer una superioridad física en el tramo final, la gráfica de la final frente a Inglaterra revela un escenario de auténtico equilibrio y desgaste mutuo. Inglaterra opuso una resistencia feroz comandada por el despliegue de Bellingham, pero España contrarrestó esa fuerza mediante el orden táctico de Carvajal y el pulmón inagotable de Fabián Ruiz.

Las herramientas de animación aplicadas confirman que España se coronó campeona de Europa sabiendo sufrir, igualando el listón físico de una de las selecciones más potentes del mundo y manteniendo la lucidez defensiva hasta el último segundo de cada encuentro.

## 4.3. La persistencia del pasado: El rastro de las jugadas

Hasta ahora hemos visto cómo el tiempo puede representarse de forma continua o dividida en etapas. No obstante, todavía falta una tercera forma de entenderlo: cuando el pasado no desaparece, sino que se queda en el gráfico.

En el fútbol, esto es bastante natural. Una jugada no se entiende solo por el pase actual, sino por todo lo que ha ido ocurriendo antes. La posición del balón, los apoyos previos, los movimientos que han abierto líneas de pase,..., todo eso forma parte de la lectura de la acción.

### shadow_mark()

La librería gganimate permite capturar esta persistencia mediante la función shadow_mark(). A diferencia de otros operadores de transición, esta función no destruye la información de los fotogramas anteriores al avanzar el cronómetro. Por el contrario, retiene los elementos previos en pantalla aplicando una opacidad atenuada, configurando un rastro geométrico que acumula la historia del movimiento.

### Análisis Geoespacial y Simulación de Jugadas en la Semifinal: España vs. Francia

Para aterrizar este concepto en un contexto colectivo de máxima exigencia, analizamos la evolución espacial de los pases completados por España y Francia en la semifinal. Mediante una cuadrícula bivariada (geom_bin2d()) y el rastro permanente de shadow_mark(), transformamos las coordenadas de finalización de los pases en un mapa de densidad dinámico y acumulativo. Esto nos permite visualizar, minuto a minuto y mediante facetas comparativas, cómo ambos países fueron conquistando, habitando o perdiendo terreno sobre el césped a lo largo de los 90 minutos.

```{r Mapa de calor Francia}
# Cargamos los datos
datos_pases <- read_csv("pases_espana.csv")

# Filtramos para el partido de semifinales y pases completados
pases_semis <- datos_pases %>%
  filter(
    match_id == 3942752,
    team.name %in% c("Spain", "France"),
    pass.outcome.name == "Complete" | is.na(pass.outcome.name) 
  ) %>%
  mutate(minute = as.integer(minute))

# Creamos el gráfico usando geom_bin2d
grafico_base <- ggplot(data = pases_semis, aes(x = pass_end_x, y = pass_end_y)) +
  # Campo de fútbol oficial de StatsBomb de fondo
  annotate_pitch(
    dimensions = pitch_statsbomb, 
    fill = "darkolivegreen3", 
    colour = "white"
  ) +
  # Cuadrícula estática de conteo de pases para evitar parpadeos
  geom_bin2d(
    aes(group = team.name), 
    binwidth = c(10, 10),    
    alpha = 0.7
  ) +
  # Facet para separar y comparar España y Francia cara a cara
  facet_wrap(~team.name) +
  coord_flip(xlim = c(0, 120), ylim = c(0, 80)) +
  scale_fill_viridis_c(option = "plasma", name = "Pases") + 
  theme_pitch() +
  theme(
    panel.background = element_rect(fill = "darkolivegreen3"),
    plot.background = element_rect(fill = "white"),
    strip.text = element_text(size = 14, face = "bold"),
    plot.title = element_text(size = 16, face = "bold", hjust = 0.5),
    legend.position = "right"
  )

# Configuramos la animación temporal
animacion_mapa <- grafico_base +
  labs(title = "Evolución de Zonas de Pases - Minuto: {frame_time}") +
  transition_time(minute) +
  shadow_mark(alpha = 0.3, past = TRUE, future = FALSE) # Mantiene el histórico del mapa de calor

# Renderizamos y guardamos el GIF 
animate(
  animacion_mapa, 
  nframes = max(pases_semis$minute) - min(pases_semis$minute) + 1, 
  fps = 4, 
  width = 800,       
  height = 500,       
  units = "px",       
  res = 100,          
  renderer = gifski_renderer("mapa_calor_fijo.gif")
)
```

El análisis secuencial de la densidad de pases a lo largo de la segunda mitad desvela de forma contundente cómo se inclinó la balanza táctica a favor de la Selección Española:

Si observamos la evolución del partido, el mapa de España muestra cómo la selección española centra sus pases en zonas cercanas a la portería contaria, sobre todo en la primera mitad del encuentro. Esta distribución espacial muestra que España logró asentar su juego de posición en el último tercio del campo, acumulando un volumen elevado de pases completados en la frontal del área francesa en el tramo decisivo del partido. Esta cantidad de pases disminuye relativamente en algunos momentos de la segunda parte debido a la búsqueda del empate por parte de la selección gala con su intento de dominio en el campo contrario.

En contraposición, el mapa de Francia desvela un relativo estancamiento en la primera parte. A lo largo de esta mitad las zonas de mayor densidad de pases se concentran cerca de su propio campo. A medida que avanza el cronómetro, se aprecia que Francia trata de conectar una mayor cantidad de pases cerca del área de España, buscando así marcar un gol para al menos llegar a una prórroga. Sin embargo, sus ataques quedan reducidos en múltiples ocasiones a tímidas combinaciones en las bandas, evidenciando que el bloque defensivo español los mantuvo relativamente alejados de las zonas de peligro.

Mediante este análisis podemos ver que España logró acaparar la posesión del balón, desgastando el centro del campo francés en la mayoría del partido. Pese a esto, la necesidad de buscar un gol hizo que el conjunto galo se volcara al ataque en la segunda mitad, llevando así a una superioridad en los goles esperados y en ciertos momentos en la creación ofensiva, obligando a España a tocar algo más atrás. Con esto, si algo nos queda claro es la igualdad del partido, con un encuentro que podría haberse decantado para cualquiera de los dos lados. No obstante, es en esta clase de encuentros cuando una genialidad acaba por inclinar la balanza, en este caso fue el gol de la joven estrella de la selección, Lamine Yamal.

```{r gollamine}
# Usamos una función para generar la trayectoria del balón para cada pase y cada conducción
generar_tramo_balon <- function(x_init, y_init, x_end, y_end, duration) {
  tibble(
    ball_x = seq(x_init, x_end, length.out = duration),
    ball_y = seq(y_init, y_end, length.out = duration)
  )
}

# Generamos las distintas trayectorias (haciendo uso de los datos de nuestra base)
t1  <- generar_tramo_balon(6.0, 38.8, 17.8, 27.5, duration = 15)  # Unai Simón -> Nacho
c1  <- generar_tramo_balon(17.8, 27.5, 31.7, 28.0, duration = 20) 
t2  <- generar_tramo_balon(31.7, 28.0, 30.7, 57.3, duration = 18) # Nacho -> Laporte
c2  <- generar_tramo_balon(30.7, 57.3, 32.2, 56.1, duration = 10) 
t3  <- generar_tramo_balon(32.2, 56.1, 40.7, 35.9, duration = 16) # Laporte -> Nacho
c3  <- generar_tramo_balon(40.7, 35.9, 47.8, 27.5, duration = 20) 
t4  <- generar_tramo_balon(47.8, 27.5, 54.8, 48.9, duration = 16) # Nacho -> Rodri
c4  <- generar_tramo_balon(54.8, 48.9, 62.9, 58.4, duration = 22) 
t5  <- generar_tramo_balon(62.9, 58.4, 74.7, 75.8, duration = 22) # Rodri -> Cucurella
c5  <- generar_tramo_balon(74.7, 75.8, 75.4, 75.6, duration = 4)  
t6  <- generar_tramo_balon(75.4, 75.6, 60.7, 73.9, duration = 16) # Cucurella -> Rodri
c6  <- generar_tramo_balon(60.7, 73.9, 56.2, 73.4, duration = 12) 
t7  <- generar_tramo_balon(56.2, 73.4, 46.7, 55.3, duration = 18) # Rodri -> Laporte
c7  <- generar_tramo_balon(46.7, 55.3, 45.3, 44.4, duration = 20) 
t8  <- generar_tramo_balon(45.3, 44.4, 51.5, 31.1, duration = 18) # Laporte -> Nacho
c8  <- generar_tramo_balon(51.5, 31.1, 54.5, 30.8, duration = 6)  
t9  <- generar_tramo_balon(54.5, 30.8, 80.0, 39.2, duration = 24) # Nacho -> Dani Olmo
c9  <- generar_tramo_balon(80.0, 39.2, 85.3, 45.5, duration = 16) 
t10 <- generar_tramo_balon(85.3, 45.5, 89.5, 36.8, duration = 22) # Dani Olmo -> Morata 

# Generamos por separado las trayectorias de Lamine, solo tenemos la ubicación de su tiro final así que para el resto de la trayectoria hacemos una suposición según el vídeo real del gol

# El último pase a Morata acaba con un despeje del francés Saliba así que generamos la trayectoria asociada
t_despeje    <- generar_tramo_balon(89.5, 36.8, 84.0, 30.8, duration = 16) 
# Generamos la trayectoria de la conducción de Lamine
t_conduccion <- generar_tramo_balon(84.0, 30.8, 89.0, 33.5, duration = 24)
# Generamos la trayectoria del último amago que hace Lamine para quitarse a Rabiot de encima y disparar con su zurda
t_amago      <- generar_tramo_balon(89.0, 33.5, 93.2, 32.9, duration = 18)

# Generamos la trayectoria del disparo que acaba en gol
X_tiro <- seq(93.2, 120.0, length.out = 30)
# Normalizamos la distancia para así generar un número de 0 a 1
t_norm <- (X_tiro - 93.2) / (120.0 - 93.2)
# Usamos t_norm para generar una parábola del balón que acaba en la portería
Y_tiro <- 32.9 + 17.6 * t_norm - 8.0 * (t_norm^2)
t_disparo <- tibble(ball_x = X_tiro, ball_y = Y_tiro)

# Generamos una base de datos adicional con las trayectorias
balon_completo <- bind_rows(
  t1, c1, t2, c2, t3, c3, t4, c4, t5, c5, t6, c6, t7, c7, t8, c8, t9, c9, t10, 
  t_despeje, t_conduccion, t_amago, t_disparo
) %>% mutate(frame_id = row_number())

# Usamos una variable auxiliar para saber los frames que necesitaremos en nuestro  gif
total_frames <- nrow(balon_completo)

# Según la duración designada para cada evento generamos una variable auxiliar para luego usarlo para representar las conducciones de los jugadores
f_t1  <- 15;          f_c1  <- f_t1 + 20; f_t2  <- f_c1 + 18;  f_c2  <- f_t2 + 10
f_t3  <- f_c2 + 16;   f_c3  <- f_t3 + 20; f_t4  <- f_c3 + 16;  f_c4  <- f_t4 + 22
f_t5  <- f_c4 + 22;   f_c5  <- f_t5 + 4;  f_t6  <- f_c5 + 16;  f_c6  <- f_t6 + 12
f_t7  <- f_c6 + 18;   f_c7  <- f_t7 + 20; f_t8  <- f_c7 + 18;  f_c8  <- f_t8 + 6
f_t9  <- f_c8 + 24;   f_c9  <- f_t9 + 16; f_t10 <- f_c9 + 22; f_desp  <- f_t10 + 16
f_cond  <- f_desp + 24; f_amago <- f_cond + 18

# Creamos una función para obtener la posición de los jugadores
obtener_posiciones_jugadores <- function(f) {
  # Generamos la posición inicial de cada jugador español
  espana <- tibble(
    no = c("23", "4", "14", "16", "24", "10", "7", "19"),
    x  = c(6.0, 17.8, 30.7, 54.8, 74.7, 80.0, 89.5, 84.0), 
    y  = c(38.8, 27.5, 57.3, 48.9, 75.8, 39.2, 39.9, 27.8),
    team = "España"
  )
  # Nuestra idea basicamente es que cada jugador se vaya moviendo conduciendo el balón cuando vayan a realizar un pase desde donde reciba el balón hasta donde dé el pase y se mueva también cuando tenga que recibir un pase en un lugar distinto al que está, para esto echamos mano de las variables anteriormente generadas f_t para así poder generar el movimiento en el momento adecuado, ya sea cuando reciba el pase para conducir o cuando acabe de darlo para ir a recibir el siguiente pase. Usaremos una variable auxiliar, pct para generar números entre 0 y 1 para que así el movimiento sea continuo, desde que da el pase hasta que lo reciba y el jugador no se quede quieto en ningún momento.
  
  # Generamos el movimiento de Nacho
  if (f <= f_t1) {
    espana$x[espana$no == "4"] <- 17.8; espana$y[espana$no == "4"] <- 27.5
  } else if (f > f_t1 && f <= f_c1) {
    espana$x[espana$no == "4"] <- balon_completo$ball_x[f]; espana$y[espana$no == "4"] <- balon_completo$ball_y[f]
  } else if (f > f_c1 && f <= f_t3) {
    pct <- (f - f_c1) / (f_t3 - f_c1)
    espana$x[espana$no == "4"] <- 31.7 + (40.7 - 31.7) * pct; espana$y[espana$no == "4"] <- 28.0 + (35.9 - 28.0) * pct
  } else if (f > f_t3 && f <= f_c3) {
    espana$x[espana$no == "4"] <- balon_completo$ball_x[f]; espana$y[espana$no == "4"] <- balon_completo$ball_y[f]
  } else if (f > f_c3 && f <= f_t8) {
    pct <- (f - f_c3) / (f_t8 - f_c3)
    espana$x[espana$no == "4"] <- 47.8 + (51.5 - 47.8) * pct; espana$y[espana$no == "4"] <- 27.5 + (31.1 - 27.5) * pct
  } else if (f > f_t8 && f <= f_c8) {
    espana$x[espana$no == "4"] <- balon_completo$ball_x[f]; espana$y[espana$no == "4"] <- balon_completo$ball_y[f]
  } else {
    espana$x[espana$no == "4"] <- 54.5; espana$y[espana$no == "4"] <- 30.8
  }
  
  # Generamos el movimiento de Laporte
  if (f <= f_t2) {
    espana$x[espana$no == "14"] <- 30.7; espana$y[espana$no == "14"] <- 57.3
  } else if (f > f_t2 && f <= f_c2) {
    espana$x[espana$no == "14"] <- balon_completo$ball_x[f]; espana$y[espana$no == "14"] <- balon_completo$ball_y[f]
  } else if (f > f_c2 && f <= f_t7) {
    pct <- (f - f_c2) / (f_t7 - f_c2)
    espana$x[espana$no == "14"] <- 32.2 + (46.7 - 32.2) * pct; espana$y[espana$no == "14"] <- 56.1 + (55.3 - 56.1) * pct
  } else if (f > f_t7 && f <= f_c7) {
    espana$x[espana$no == "14"] <- balon_completo$ball_x[f]; espana$y[espana$no == "14"] <- balon_completo$ball_y[f]
  } else {
    espana$x[espana$no == "14"] <- 45.3; espana$y[espana$no == "14"] <- 44.4
  }
  
  # Generamos el movimiento de Rodri
  if (f <= f_t4) {
    espana$x[espana$no == "16"] <- 54.8; espana$y[espana$no == "16"] <- 48.9
  } else if (f > f_t4 && f <= f_c4) {
    espana$x[espana$no == "16"] <- balon_completo$ball_x[f]; espana$y[espana$no == "16"] <- balon_completo$ball_y[f]
  } else if (f > f_c4 && f <= f_t6) {
    pct <- (f - f_c4) / (f_t6 - f_c4)
    espana$x[espana$no == "16"] <- 62.9 + (60.7 - 62.9) * pct; espana$y[espana$no == "16"] <- 58.4 + (73.9 - 58.4) * pct
  } else if (f > f_t6 && f <= f_c6) {
    espana$x[espana$no == "16"] <- balon_completo$ball_x[f]; espana$y[espana$no == "16"] <- balon_completo$ball_y[f]
  } else {
    espana$x[espana$no == "16"] <- 56.2; espana$y[espana$no == "16"] <- 73.4
  }
  
  # Generamos el movimiento de Cucurella
  if (f <= f_t5) {
    espana$x[espana$no == "24"] <- 74.7; espana$y[espana$no == "24"] <- 75.8
  } else if (f > f_t5 && f <= f_c5) {
    espana$x[espana$no == "24"] <- balon_completo$ball_x[f]; espana$y[espana$no == "24"] <- balon_completo$ball_y[f]
  } else {
    espana$x[espana$no == "24"] <- 75.4; espana$y[espana$no == "24"] <- 75.6
  }
  
  # Generamos el movimiento de Dani Olmo
  if (f <= f_t9) {
    espana$x[espana$no == "10"] <- 80.0; espana$y[espana$no == "10"] <- 39.2
  } else if (f > f_t9 && f <= f_c9) {
    espana$x[espana$no == "10"] <- balon_completo$ball_x[f]; espana$y[espana$no == "10"] <- balon_completo$ball_y[f]
  } else {
    espana$x[espana$no == "10"] <- 85.3; espana$y[espana$no == "10"] <- 45.5
  }
  
  # Generamos el movimiento de Lamine
  if (f <= f_desp) {
    espana$x[espana$no == "19"] <- 84.0; espana$y[espana$no == "19"] <- 30.8
  } else if (f > f_desp && f <= f_cond) {
    espana$x[espana$no == "19"] <- balon_completo$ball_x[f]; espana$y[espana$no == "19"] <- balon_completo$ball_y[f]
  } else if (f > f_cond && f <= f_amago) {
    espana$x[espana$no == "19"] <- balon_completo$ball_x[f]; espana$y[espana$no == "19"] <- balon_completo$ball_y[f]
  } else {
    espana$x[espana$no == "19"] <- 93.2; espana$y[espana$no == "19"] <- 32.9
  }
  
  # Generamos la posición de Saliba, jugador que despeja el pase a Morata
  francia_saliba <- tibble(no = "4", x = 89.5, y = 37.0, team = "Francia")
  
  # Generamos el movimiento de Rabiot, de nuevo lo suponemos relativamente a partir del vídeo del gol al igual que el de Lamine, Rabiot está siempre tratando de cubrir a Lamine por la izquierda hasta que Lamine realiza el amago pasando a cubrirle la derecha
  if (f <= f_desp) {
    rx <- 86.5; ry <- 33.2
  } else if (f > f_desp && f <= f_cond) {
    # Generamos el movimiento conforme Lamine avanza
    pct <- (f - f_desp) / (f_cond - f_desp)
    rx <- 86.5 + (91.5 - 86.5) * pct
    ry <- 33.2 + (35.5 - 33.2) * pct
  } else if (f > f_cond && f <= f_amago) {
    # Con el amago Rabiot pasa a estar a la derecha de Lamine
    pct <- (f - f_cond) / (f_amago - f_cond)
    rx <- 91.5 + (95.0 - 91.5) * pct
    ry <- 35.5 + (31.8 - 35.5) * pct
  } else {
    # Cuando Lamine realiza el amago y tira Rabiot se queda quieto
    rx <- 95.0; ry <- 31.8
  }
  francia_rabiot <- tibble(no = "14", x = rx, y = ry, team = "Francia")
  
  # Generamos el movimiento de Maignan, intentando llegar a parar el tiro de Lamine
  mx <- 119.2; my <- 39.0
  if (f >= f_cond + 24) {
    pct_e <- (f - (f_cond + 24)) / (total_frames - (f_cond + 24))
    my <- 39.0 + (2.2 * pct_e)
  }
  francia_maignan <- tibble(no = "16", x = mx, y = my, team = "Francia")
  
  # Añadimos las posiciones y el movimiento de los jugadores
  bind_rows(espana, francia_saliba, francia_rabiot, francia_maignan) %>% mutate(frame_id = f)
}

# Generamos una variable con las posiciones de los jugadores en cada frame
jugadores_completo <- map_df(1:total_frames, obtener_posiciones_jugadores)
# Añadimos a la base de datos esta variable teniendo así juntas la posición del balón y de cada jugador
datos_maestros <- jugadores_completo %>% left_join(balon_completo, by = "frame_id")

# Generamos el gráfico
plot_sistema <- ggplot(datos_maestros) +
  # Le damos imagen de campo de fútbol al gráfico
  annotate_pitch(dimensions = pitch_statsbomb, fill = "darkolivegreen3", colour = "white") +
  # Añadimos los jugadores, números, colores a cada equipo y el balón
  geom_point(aes(x = x, y = y, fill = team), shape = 21, size = 11, stroke = 1.8, color = "white") +
  geom_text(aes(x = x, y = y, label = no), color = "black", fontface = "bold", size = 4.5) +
  scale_fill_manual(values = c("España" = "red3", "Francia" = "white")) +
  geom_point(aes(x = ball_x, y = ball_y), shape = 21, fill = "white", color = "black", stroke = 1.3, size = 5.2) +
  # Añadimos el título y el nombre de la leyenda
  labs(
    title = "Gol de Lamine Yamal vs Francia-Euro 2024",
    fill="Equipo"
  ) +
  # Definimos los límites de x e y algo superiores a  las medidas del campo para no cortar el balón cuando entre en la portería
  xlim(-3, 123) + ylim(-3, 83) +
  # Eliminamos los elementos típicos de ggplot
  theme_void() +
  # Pintamos el exterior del campo para que sea más visual y damos estilo al texto del título
  theme(
    plot.title = element_text(face = "bold", size = 16, hjust = 0.5, color = "white", vjust = 1),
    plot.background = element_rect(fill = "darkolivegreen4", color = NA)
  )

# Generamos la animación con las funciones explicadas de gganimate
animacion_final <- plot_sistema +
  transition_states(frame_id, transition_length = 1, state_length = 0, wrap = FALSE) +
  ease_aes('linear') +
  view_follow(fixed_x = TRUE, fixed_y = TRUE) +
  shadow_wake(wake_length = 0.05, alpha = 0.2, exclude_layer = c(1, 2))

# Generamos el gif
mapa_lamine <- animate(
  animacion_final, 
  nframes = total_frames, 
  fps = 16, 
  width = 950,           
  height = 620,          
  units = "px",          
  res = 100,            
  renderer = gifski_renderer("gol_lamine_yamal.gif")
)

mapa_lamine
```

En esta animación podemos observar la secuencia completa de la jugada decisiva. Con esto se demuestra de forma gráfica que el gol es el resultado directo de una posesión de balón con "sentido táctico". España no realiza pases horizontales, mueve el esférico atrayendo la presión de Francia hacia un costado para, hundir el bloque rival y liberar el espacio suficiente para que Lamine pueda controlar. En esta ocasión concreta, la lejanía de la portería y la presencia de rivales por delante del extremo parecía restar peligro a un posible tiro aunque quedó en evidencia que en el fútbol nunca puedes dejar el más mínimo espacio a un jugador de la calidad del español.

La simulación corrobora que la Selección de Luis de la Fuente dominaba los partidos desde el control del ritmo. El hecho de que la jugada involucre a ocho futbolistas distintos antes del golpeo definitivo, sugiere que el equipo dominaba el juego de posición: madurar la jugada en campo propio hasta que aparezca el hueco necesario en el último tercio.

En definitiva, esta simulación cinemática sirve para demostrar que el éxito de España residió en el equilibrio perfecto entre el orden colectivo y la libertad del talento. Gracias al uso de gganimate hemos podido desglosar un evento de apenas unos segundos para concluir que en el fútbol de élite, los goles memorables son la consecuencia de un sistema posicional perfectamente engrasado.

## 4.4. La Final contra Inglaterra: Dinámica Temporal de Remates y Animación del Gol de Oyarzabal

Si bien en el punto anterior mirábamos el juego desde una perspectiva donde las acciones dejaban un rastro que ayudaba a entender patrones generales, aquí cambiamos de escala. Dejamos de observar el comportamiento global para trasladarnos al partido definitivo ante Inglaterra para evaluar cómo las dinámicas temporales se traducen en éxito deportivo. Para ello, esta sección se divide en dos enfoques complementarios: primero, un estudio cronológico del volumen y peligro de los remates a lo largo de los 90 minutos y en segundo lugar una reconstrucción del gol que valió el campeonato.

El principal reto técnico para mostrar la evolución del partido es gestionar cómo se actualizan los datos en pantalla a medida que pasa el tiempo. Para que la animación funcione bien, no podemos usar los eventos en bruto, sino que necesitamos agruparlos los datos en intervalos de tiempo fijos.

Para resolver esta necesidad, recurrimos a la función transition_states() de gganimate. A diferencia de otras funciones de la librería que buscan suavizar el movimiento de los puntos, aquí se busca segmentar la información en estados independientes definidos por la variable frame_id.

Para lograr el efecto visual deseado, la parametrización de la función es clave. Usamos transition_length = 0, al igualar a cero este argumento se anula por completo la interpolación de los datos entre un minuto y el siguiente. En este caso se elimina cualquier transición fluida en el gráfico mientras que para state_length = 1 se asigna un tiempo relativo de visualización estático para cada estado.

La combinación de ambos parámetros fuerza a la animación a dar saltos discretos e instantáneos. El gráfico renderiza de golpe todos los remates acumulados hasta ese instante cada vez que el reloj cambia, simulando el avance real de los minutos del partido.

Asimismo, para que la animación sea acumulativa, no usamos en este caso funciones como shadow_mark(), en su lugar, se diseña un algoritmo previo mediante un bucle for. Este bucle recorre el partido minuto a minuto duplicando secuencialmente los datos en la tabla final, garantizando que cada nuevo estado contenga toda la información de los minutos anteriores.

```{r tirosingl}
# Importamos nuestro archivo con los datos de todos los remates de la Eurocopa
tiros_brutos <- read.csv("tiros_espana.csv", stringsAsFactors = FALSE)

# Nos quedamos solo con los datos de la final y reorientamos el campo de juego
# Ajustamos las coordenadas para que, visualmente, España ataque siempre hacia la derecha e Inglaterra hacia la izquierda
tiros_limpios <- tiros_brutos %>%
  filter(match_id == 3943043) %>%
  mutate(
    minute     = as.integer(minute),
    x_num      = as.numeric(location_x),
    y_num      = as.numeric(location_y),
    x_ajustada = if_else(team.name == "Spain", x_num, 120 - x_num),
    y_ajustada = if_else(team.name == "Spain", 80-y_num, y_num),
    porteria_x = if_else(team.name == "Spain", 120, 0),
    porteria_y = 40,
    # Clasificamos cada remate en base a su resultado para poder pintarlos de un color diferente más adelante
    categoria_tiro = case_when(
      shot.outcome.name == "Goal"  ~ "Gol (Verde)",
      shot.outcome.name == "Saved" ~ "Parado / A Portería (Rojo)",
      TRUE                         ~ "Fuera / Bloqueado (Rojo)"
    )
  )

# Preparamos una tabla vacía que iremos rellenando con la historia del partido minuto a minuto
cronologia_acumulada <- data.frame()

# Organizamos la línea temporal para que los tiros se vayan quedando fijos en el mapa conforme avanza el partido
# Recorremos el partido minuto a minuto guardando todo lo que ha pasado hasta ese momento para que la animación sea acumulativa
for (m in 1:90) {
  tiros_hasta_ahora <- tiros_limpios %>% filter(minute <= m)
  
  if (nrow(tiros_hasta_ahora) == 0) {
    # Si en los primeros minutos nadie tira a puerta, creamos un punto invisible lejano para que el gráfico no se rompa
    fila_vacia <- data.frame(
      minute = m, frame_id = m, x_ajustada = -150, y_ajustada = -150,
      porteria_x = -150, porteria_y = -150, categoria_tiro = "Fuera / Bloqueado (Rojo)",
      shot.statsbomb_xg = 0.01, player.name = NA, es_tiro_real = FALSE
    )
    cronologia_acumulada <- bind_rows(cronologia_acumulada, fila_vacia)
  } else {
    # Si hay tiros en ese minuto, los guardamos y les asignamos el momento exacto del partido en el que deben aparecer
    tiros_hasta_ahora <- tiros_hasta_ahora %>% 
      mutate(frame_id = m, es_tiro_real = TRUE)
    cronologia_acumulada <- bind_rows(cronologia_acumulada, tiros_hasta_ahora)
  }
}

# Ordenamos toda la historia del partido y preparamos el diseño del reloj superior
cronologia_acumulada <- cronologia_acumulada %>%
  arrange(frame_id) %>%
  mutate(frame_id = factor(frame_id, levels = 1:90)) %>% 
  group_by(frame_id) %>%
  # Diseñamos el texto del marcador superior que irá cambiando minuto a minuto
  mutate(
    minuto_numerico = as.integer(as.character(frame_id)),
    etiqueta_reloj  = paste0("Minuto: ", frame_id, "'"),
    # Nos aseguramos de escribir el texto del minuto solo una vez por cada bloque para que el texto no se vea borroso
    es_primera_fila_del_minuto = (row_number() == 1)
  ) %>%
  ungroup() %>%
  # Calculamos la posición exacta de las porterías para poder dibujar las flechas de los tiros que fueron a puerta
  mutate(
    xend_flecha = if_else(es_tiro_real & shot.outcome.name %in% c("Goal", "Saved"), porteria_x, as.numeric(NA)),
    yend_flecha = if_else(es_tiro_real & shot.outcome.name %in% c("Goal", "Saved"), porteria_y, as.numeric(NA))
  )

  # Elegimos los colores estáticos que usaremos para diferenciar los goles de los tiros fallados
colores_esquema <- c(
  "Gol (Verde)"               = "green", 
  "Parado / A Portería (Rojo)" = "red", 
  "Fuera / Bloqueado (Rojo)"  = "red"
)
verde_cesped <- "darkgreen"
lineas_cal <- "white"

  # Dibujamos el mapa táctico completo recreando un campo de fútbol real
pizarra_animada <- ggplot(cronologia_acumulada) +
  annotate_pitch(dimensions = pitch_statsbomb, fill = "darkolivegreen3", colour = "white") +
  
  # Pintamos flechas desde la posición inicial hasta la portería para representar los tiros a puerta
  geom_segment(data = filter(cronologia_acumulada, !is.na(xend_flecha)),
               aes(x = x_ajustada, y = y_ajustada, xend = xend_flecha, yend = yend_flecha, color = categoria_tiro),
               arrow = arrow(length = unit(0.14, "cm"), type = "closed"), linewidth = 0.6, alpha = 0.85) +
  
  # Añadimos los círculos que representan el lugar exacto desde donde chutó cada jugador
  # Hacemos que los círculos sean más grandes o más pequeños dependiendo de lo peligrosa que era la ocasión de gol
  geom_point(data = filter(cronologia_acumulada, es_tiro_real),
             aes(x = x_ajustada, y = y_ajustada, color = categoria_tiro, size = shot.statsbomb_xg), alpha = 0.9) +
  
  # Aplicamos nuestra paleta de colores para los puntos y controlamos su tamaño
  scale_color_manual(values = colores_esquema) +
  scale_size_continuous(range = c(2, 6)) +
  
  # Dibujamos en la parte de arriba del césped el texto del reloj para ver los minutos pasar en tiempo real
  geom_text(data = filter(cronologia_acumulada, es_primera_fila_del_minuto),
            aes(x = 60, y = 76, label = etiqueta_reloj), 
            color = "white", size = 3.2, fontface = "bold", check_overlap = TRUE) +
  
  # Encuadramos el campo de fútbol para mantener sus proporciones reales y añadimos los títulos del gráfico
  coord_equal(xlim = c(-2, 122), ylim = c(-2, 82)) +
  labs(
    title = "Evolución Temporal de Remates: España vs Inglaterra",
    subtitle = "Verde = Gol | Flecha Roja = Parado | Círculo Rojo Solo = Fuera"
  ) +
  # Dejamos el fondo del color del césped y cambiamos los títulos a negro y rojo
  theme_void() +
  theme(
    plot.background = element_rect(fill = "white", color = NA),
    plot.title = element_text(color = "black", face = "bold", size = 11, hjust = 0.5, vjust = 2),
    plot.subtitle = element_text(color = "black", face = "italic", size = 7.5, hjust = 0.5),
    legend.position = "none", 
    plot.margin = margin(10, 10, 10, 10)
  ) +
  
  # Le indicamos a la animación que vaya cambiando el dibujo del mapa siguiendo el orden de los minutos del partido
  transition_states(frame_id, transition_length = 0, state_length = 1)

# Procesamos y renderizamos todas las imágenes juntas ajustando el ritmo visual de reproducción final del archivo gif
animacion_final <- animate(
  pizarra_animada, 
  nframes   = 120, 
  fps       = 5,            
  end_pause = 20,     
  width     = 800,        
  height    = 540, 
  units     = "px",        
  res       = 100, 
  renderer  = gifski_renderer()
)

# Guardamos el mapa animado finalizado directamente en la carpeta de nuestro ordenador
anim_save("mapa_tiros_minuto_a_minuto.gif", animation = animacion_final)

# Imprimimos la animación en la pantalla
animacion_final
```

Como muestra la animación, el inicio del partido se reflejó el clásico respeto mutuo de una final. Inglaterra apenas asomaba con un tiro muy escorado, mientras que España realizaba sus primeros intentos desde media distancia o la frontal, incapaz todavía de romper el bloque bajo inglés para pisar área pequeña.

En el minuto 50' se observa el punto de inflexión del partido. Tras el descanso, España rompe la simetría con una incursión vertical que culmina en el primer gol del partido. El tamaño del punto refleja una probabilidad media-alta, evidenciando que la jugada se elaboró hasta encontrar una posición cómoda de golpeo dentro del área grande.

Posteriormente, se aprecia cómo Inglaterra se ve obligada a estirar líneas, logrando conectar un disparo cruzado que bate a Unai Simón. Sin embargo, finalmente se aprecia la aparición del segundo punto verde para España. Mientras Inglaterra terminó el encuentro con apenas 4 remates dentro del área, España colonizó por completo la zona de castigo rival con  11 intentos en total.

Como se puede comprobar en el análisis cronológico anterior, el punto de inflexión definitivo que corona a España como campeona se produce en el tramo final del encuentro, materializado en ese segundo círculo verde tras el minuto 85'. Para comprender la naturaleza de ese golpe estratégico, no basta con saber desde dónde se chutó, es necesario aplicar un enfoque táctico para desgranar la jugada. Por tanto, este bloque se conecta directamente con el anterior, pasando de la acumulación de tiros a la reconstrucción de la jugada que desarmó por completo el entramado defensivo de Inglaterra: el gol de Mikel Oyarzabal.

```{r goloyarzabal}
# Usamos una función para generar la trayectoria del balón para cada pase y cada conducción
generar_tramo_balon <- function(x_init, y_init, x_end, y_end, duration) {
  tibble(
    ball_x = seq(x_init, x_end, length.out = duration),
    ball_y = seq(y_init, y_end, length.out = duration)
  )
}

# Generamos las distintas trayectorias (haciendo uso de los datos de nuestra base)
t1  <- generar_tramo_balon(34.3, 0, 25.1, 29.4, duration = 20)  # Carvajal -> Laporte
c1  <- generar_tramo_balon(25.1, 29.4, 27.0, 36.2, duration = 10) 
t2  <- generar_tramo_balon(27.0, 36.2, 49.3, 33.0, duration = 18) # Laporte -> Fabián
c2  <- generar_tramo_balon(49.3, 33.0, 52.6, 33.4, duration = 10) 
t3  <- generar_tramo_balon(52.6, 33.4, 63.4, 45.1, duration = 16) # Fabián -> Dani Olmo
c3  <- generar_tramo_balon(63.4, 45.1, 70.7, 46.4, duration = 20) 
t4  <- generar_tramo_balon(70.7, 46.4, 88.2, 40.1, duration = 16) # Dani Olmo -> Oyarzabal
c4  <- generar_tramo_balon(88.2, 40.1, 88.9, 42.2, duration = 8) 
t5  <- generar_tramo_balon(88.9, 42.2, 99.7, 67.3, duration = 20) # Oyarzabal -> Cucurella
c5  <- generar_tramo_balon(99.7, 67.3, 100.0, 67.3, duration = 8)  
t6  <- generar_tramo_balon(100.0, 67.3, 111.2, 43.7, duration = 26) # Cucurella -> Oyarzabal

# Generamos la trayectoria del disparo
X_tiro <- seq(111.2, 120.0, length.out = 20)

# El tiro arranca en 43.7 y avanza de forma recta hasta el fondo de la red en 40.7
Y_tiro <- seq(43.7, 40.7, length.out = 20) 

t_disparo <- tibble(ball_x = X_tiro, ball_y = Y_tiro)

# Generamos una base de datos adicional con las trayectorias
balon_completo <- bind_rows(
  t1, c1, t2, c2, t3, c3, t4, c4, t5, c5, t6, t_disparo
) %>% mutate(frame_id = row_number())

# Usamos una variable auxiliar para saber los frames que necesitaremos en nuestro  gif
total_frames <- nrow(balon_completo)

# Según la duración designada para cada evento generamos una variable auxiliar para luego usarlo para representar las conducciones de los jugadores
f_t1  <- 20;          f_c1  <- f_t1 + 10; f_t2  <- f_c1 + 18;  f_c2  <- f_t2 + 10
f_t3  <- f_c2 + 16;   f_c3  <- f_t3 + 20; f_t4  <- f_c3 + 16;  f_c4  <- f_t4 + 8
f_t5  <- f_c4 + 20;   f_c5  <- f_t5 + 8;  f_t6  <- f_c5 + 26

# Creamos una función para obtener la posición de los jugadores
obtener_posiciones_jugadores <- function(f) {
  # Generamos la posición inicial de cada jugador español
  espana <- tibble(
    no = c("2", "14", "8", "10", "21", "24"),
    x  = c(34.3, 25.1, 49.3, 63.4, 88.2, 99.7), 
    y  = c(0.0, 29.4, 33.0, 45.1, 40.1, 67.3),
    team = "España"
  )
  # Nuestra idea basicamente es que cada jugador se vaya moviendo conduciendo el balón cuando vayan a realizar un pase desde donde reciba el balón hasta donde dé el pase y se mueva también cuando tenga que recibir un pase en un lugar distinto al que está, para esto echamos mano de las variables anteriormente generadas f_t para así poder generar el movimiento en el momento adecuado, ya sea cuando reciba el pase para conducir o cuando acabe de darlo para ir a recibir el siguiente pase. Usaremos una variable auxiliar, pct para generar números entre 0 y 1 para que así el movimiento sea continuo, desde que da el pase hasta que lo reciba y el jugador no se quede quieto en ningún momento.
  
  # Generamos el movimiento de Laporte
  if (f <= f_t1) {
    espana$x[espana$no == "14"] <- 25.1; espana$y[espana$no == "14"] <- 29.4
  } else if (f > f_t1 && f <= f_c1) {
    espana$x[espana$no == "14"] <- balon_completo$ball_x[f]; espana$y[espana$no == "14"] <- balon_completo$ball_y[f]
  } else{
    espana$x[espana$no == "14"] <- 27.0 ; espana$y[espana$no == "14"] <- 36.2
  } 
  # Generamos el movimiento de Fabián
  if (f <= f_t2) {
    espana$x[espana$no == "8"] <- 49.3; espana$y[espana$no == "8"] <- 33.0
  } else if (f > f_t2 && f <= f_c2) {
    espana$x[espana$no == "8"] <- balon_completo$ball_x[f]; espana$y[espana$no == "8"] <- balon_completo$ball_y[f]
  } else {
    espana$x[espana$no == "8"] <- 52.6 ; espana$y[espana$no == "8"] <- 33.4
  } 
  
  # Generamos el movimiento de Dani Olmo
  if (f <= f_t3) {
    espana$x[espana$no == "10"] <- 63.4; espana$y[espana$no == "10"] <- 45.1
  } else if (f > f_t3 && f <= f_c3) {
    espana$x[espana$no == "10"] <- balon_completo$ball_x[f]; espana$y[espana$no == "10"] <- balon_completo$ball_y[f]
  } else {
    espana$x[espana$no == "10"] <-70.7 ; espana$y[espana$no == "10"] <- 46.4
  } 
  
  # Generamos el movimiento de Oyarzabal
  if (f <= f_t4) {
    espana$x[espana$no == "21"] <- 88.2; espana$y[espana$no == "21"] <- 40.1
  } else if (f > f_t4 && f <= f_c4) {
    espana$x[espana$no == "21"] <- balon_completo$ball_x[f]; espana$y[espana$no == "21"] <- balon_completo$ball_y[f]
  } else if (f>f_c4 && f<=f_t6){
    pct<-(f-f_c4)/(f_t6-f_c4)
    espana$x[espana$no == "21"] <- 88.9+(111.2-88.9)*pct; espana$y[espana$no == "21"] <- 42.2+(43.7-42.2)*pct
  } else{
    espana$x[espana$no == "21"]<-111.2; espana$y[espana$no == "21"]<-43.7
  }
  
  # Generamos el movimiento de Cucurella
  if (f <= f_t5) {
    espana$x[espana$no == "24"] <- 99.7; espana$y[espana$no == "24"] <- 67.3
  } else if (f > f_t5 && f <= f_c5) {
    espana$x[espana$no == "24"] <- balon_completo$ball_x[f]; espana$y[espana$no == "24"] <- balon_completo$ball_y[f]
  } else {
    espana$x[espana$no == "24"] <- 100.0; espana$y[espana$no == "24"] <- 67.3
  }
  
  # Movimiento de Pickford intentando adivinar el tiro
  mx <- 119.2
  y_inicial_pickford <- 42.6
  y_final_pickford <- 39.0  
  
  my <- y_inicial_pickford
  
  # Empieza a moverse justo cuando Oyarzabal chuta, hasta que termina la animación (total_frames)
  if (f >= f_t6) {
    pct_e <- min((f - f_t6) / (total_frames - f_t6), 1)
    
    my <- y_inicial_pickford + (y_final_pickford - y_inicial_pickford) * pct_e
  }
  
  inglaterra_pickford <- tibble(no = "1", x = mx, y = my, team = "Inglaterra")
  
  # Añadimos las posiciones y el movimiento de los jugadores
  bind_rows(espana, inglaterra_pickford) %>% mutate(frame_id = f)
}

# Generamos una variable con las posiciones de los jugadores en cada frame
jugadores_completo <- map_df(1:total_frames, obtener_posiciones_jugadores)
# Añadimos a la base de datos esta variable teniendo así juntas la posición del balón y de cada jugador
datos_maestros <- jugadores_completo %>% left_join(balon_completo, by = "frame_id")

# Generamos el gráfico
plot_sistema <- ggplot(datos_maestros) +
  # Le damos imagen de campo de fútbol al gráfico
  annotate_pitch(dimensions = pitch_statsbomb, fill = "darkolivegreen3", colour = "white") +
  # Añadimos los jugadores, números, colores a cada equipo y el balón
  geom_point(aes(x = x, y = y, fill = team), shape = 21, size = 11, stroke = 1.8, color = "white") +
  geom_text(aes(x = x, y = y, label = no), color = "black", fontface = "bold", size = 4.5) +
  scale_fill_manual(values = c("España" = "red3", "Inglaterra" = "white")) +
  geom_point(aes(x = ball_x, y = ball_y), shape = 21, fill = "white", color = "black", stroke = 1.3, size = 5.2) +
  # Añadimos el título y el nombre de la leyenda
  labs(
    title = "Gol de Oyarzabal vs Inglaterra-Euro 2024",
    fill="Equipo"
  ) +
  # Definimos los límites de x e y algo superiores a  las medidas del campo para no cortar el balón cuando entre en la portería
  xlim(-3, 123) + ylim(-3, 83) +
  # Eliminamos los elementos típicos de ggplot
  theme_void() +
  # Pintamos el exterior del campo para que sea más visual y damos estilo al texto del título
  theme(
    plot.title = element_text(face = "bold", size = 16, hjust = 0.5, color = "white", vjust = 1),
    plot.background = element_rect(fill = "darkolivegreen4", color = NA)
  )

# Generamos la animación con las funciones explicadas de gganimate
animacion_final <- plot_sistema +
  transition_states(frame_id, transition_length = 1, state_length = 0, wrap = FALSE) +
  ease_aes('linear') +
  view_follow(fixed_x = TRUE, fixed_y = TRUE) +
  shadow_wake(wake_length = 0.05, alpha = 0.2, exclude_layer = c(1, 2))

# Generamos el gif
mapa_oyarzabal <- animate(
  animacion_final, 
  nframes = total_frames, 
  fps = 16, 
  width = 950,           # 950 píxeles
  height = 620,          # 620 píxeles
  units = "px",          
  res = 100,             # Resolución de pantalla estándar optimizada
  renderer = gifski_renderer("gol_oyarzabal.gif")
)

mapa_oyarzabal
```

La animación refleja de manera impecable el concepto de "tercer hombre" y la gestión del espacio. Este evidencia cómo la rápida circulación interior entre Fabián y Dani Olmo obliga al bloque inglés a bascular y hundirse en su propia área. Esto genera una ventaja espacial en el flanco izquierdo que Cucurella aprovecha para recibir libre de marca y ejecutar un centro raso quirúrgico.

Esta secuencia geométrica culmina con una perfecta sincronización por parte de Oyarzabal, quien no solo activa la jugada, sino que traza una carrera diagonal milimétrica para atacar el área pequeña en el instante preciso del centro. La simulación gráfica del vector de disparo y el desplazamiento de Pickford muestran como la anticipación del delantero español y la velocidad de ejecución baten la capacidad de reacción del guardameta inglés, materializando de este modo el gol que definió la final.

# 5. Conclusión

El análisis de datos detallado en este documento nos permite garantizar que el éxito de la Selección Española en la Eurocopa 2024 no fue producto de la casualidad o de la mera fortuna deportiva, sino la consecuencia lógica de una superioridad táctica y colectiva contrastable estadísticamente. A través del procesamiento de las métricas clave de rendimiento, se ha podido cuantificar cómo 'La Roja' consiguió imponer su identidad de juego en cada uno de los encuentros. Desde el control de la posesión hasta la efectividad de cara a la portería contraria, las variables analizadas configuran el retrato de un equipo que dominó las distintas facetas del juego, justificando su posición en la cima del torneo continental.

El valor metodológico de este trabajo reside en su capacidad para ir más allá de la crónica deportiva convencional, traduciendo el rendimiento del campo al lenguaje preciso de los datos. La implementación de la programación y la manipulación de bases de datos mediante librerías analíticas ha permitido estructurar, filtrar y ponderar la información de una forma robusta. Este enfoque riguroso no solo valida el relato de los analistas, sino que aporta una capa de objetividad científica que resulta indispensable en el fútbol moderno, donde la toma de decisiones estratégicas se apoya cada vez más en la evidencia cuantitativa.

Asimismo, la representación gráfica se ha consolidado como el pilar fundamental para la comprensión de estas situaciones sobre el campo. La conversión de registros y tablas densas en visualizaciones dinámicas, mapas de calor y gráficos comparativos permite contrastar al instante el rendimiento de España frente al de sus rivales. Estas herramientas visuales no solo facilitan la asimilación del volumen de datos para cualquier lector, sino que revelan patrones y tendencias del juego que a menudo pasan desapercibidas en el simple visionado de los partidos.  

En definitiva, este proyecto ejemplifica la perfecta sinergia que existe actualmente entre las ciencias de datos y el deporte de alto rendimiento. Al terminar esta investigación, queda de manifiesto que las herramientas digitales y los lenguajes de programación no son ajenos a la pasión del fútbol, sino que actúan como la mejor herramienta disponible para desgranarla. El dominio de España en la Eurocopa 2024 queda así inmortalizado no solo en las vitrinas de trofeos, sino también en las líneas de código gracias a las estadísticas que definieron un torneo perfecto. Si los datos siguen de nuestra parte, la segunda estrella será nuestra este verano.
